ACORDAO-COMPLETO-2516451

ACÓRDÃO 17976/2021 ATA 36/2021 - SEGUNDA CÂMARA

VISTOS, relatados e discutidos estes autos que cuidam de Tomada de Contas Especial originada do Acórdão 1038/2010-TCU-Plenário (Relator: Ministro Raimundo Carreiro) , que converteu processo de monitoramento do Acórdão 612/2005-TCU-Segunda Câmara (Relator: Ministro-Substituto Lincoln Magalhães da Rocha) em TCE.
ACORDAM os Ministros do Tribunal de Contas da União, reunidos em Sessão da Segunda Câmara, diante das razões expostas pelo Relator, em:
9.1. com fundamento nos arts. 20 e 21 da Lei 8.443/1992, c/c o art. 211, § 1º, do Regimento Interno do TCU, considerar iliquidáveis as presentes contas, ordenando o seu trancamento;
9.2. com fulcro no art. 250, inciso III, do Regimento Interno do TCU, recomendar à Secretaria Nacional de Irrigação do Ministério do Desenvolvimento Regional que, em conjunto com a Secretaria de Agricultura, Pecuária e Irrigação do Estado de Goiás, avalie a conveniência de dar destinação de uso definitivo dos bens móveis remanescentes do projeto de Irrigação Três Barras em Cristalina/GO à Associação dos Irrigantes das Três Barras, com vistas a que esses bens possam ser utilizados para aprimorar a produção daqueles assentados no referido projeto, intensificando o sistema de irrigação das lavouras existentes no Projeto de Assentamento Rural, e para garantir a efetiva utilização do material que está armazenado e sujeito ao desgaste e demais intempéries;
9.3. enviar cópia do presente Acórdão, informando que a presente deliberação, acompanhada do Relatório e do Voto que a fundamenta, está disponível para a consulta no endereço www.tcu.gov.br/acordaos, além de esclarecer que, caso requerido, o TCU poderá fornecer sem custos as correspondentes cópias, de forma impressa, para:
9.3.1. a Secretaria Nacional de Irrigação do Ministério da Integração Nacional;
9.3.2. a Secretaria de Agricultura, Pecuária e Irrigação do Estado de Goiás;
9.3.3. o Governador do Estado de Goiás;
9.3.4. o Presidente do Congresso Nacional;
9.3.5. a ex-Senadora Lúcia Vânia.

Tomada de Contas Especial originada do Acórdão 1.038/2010-TCU-Plenário (TC 021.795/2009-8), que converteu processo de monitoramento do Acórdão 612/2005-TCU-2ª Câmara (TC000.439/2005-8), relativo à auditoria realizada com o objetivo de verificar o aumento dos custos de execução do Convênio 240/1997-MMA/SRH. O aludido convênio teve por objeto a execução do projeto de irrigação de Três Barras em Cristalina - GO

Segunda Câmara

Entidades/órgãos do Governo do Estado de Goiás.

3. Interessados/Responsáveis:
3.1. Interessado: Ministério da Integração Nacional (extinta) ().
3.2. Responsável: Governo do Estado de Goiás (01.409.580/0001-38).

13.1. Ministros presentes: Bruno Dantas (Presidente), Augusto Nardes, Aroldo Cedraz e Raimundo Carreiro (Relator).

RAIMUNDO CARREIRO

Transcrevo a seguir, nos termos do art. 1º, § 3º, inciso I, da Lei nº 8.443/92, a instrução lavrada no âmbito da Secretaria de Controle Externo de Tomada de Contas Especial (peça 103) , cujas conclusões contaram com a anuência do corpo diretivo daquela unidade técnica (peças 104 e 105) , bem como do MP/TCU, representado pelo Procurador Júlio Marcelo de Oliveira (peça 106) .
"INTRODUÇÃO
1. 	Trata-se de Tomada de Contas Especial originada do Acórdão 1038/2010-TCU-Plenário (TC Processo 021.795/2009-8) , que converteu processo de monitoramento do Acórdão 612/2005-TCU-Segunda Câmara (TCProcesso 000.439/2005-8) , relativo à auditoria realizada com o objetivo de verificar o aumento dos custos de execução do Convênio 240/1997-MMA/SRH. O aludido convênio teve por objeto a execução do projeto de irrigação de Três Barras em Cristalina - GO.   
HISTÓRICO
2.	O Convênio 240/1997, celebrado entre o então Ministério do Meio Ambiente, dos Recursos Hídricos e da Amazônia Legal e a Secretaria de Recursos Hídricos do Estado de Goiás, possuiu como objetivo a implantação do Projeto de Irrigação de Três Barras - Cristalina-GO. A concepção básica desse projeto é a captação e a distribuição de água, de forma pressurizada, realizadas por conjuntos de motobombas elétricas e por meio de tubulação enterrada, para irrigação de uma área de 1.456 ha, onde se encontravam 182 famílias assentadas pelo Instituto Nacional de Colonização e Reforma Agrária (Incra) , em uma área de 11.377 ha, de forma que, em cada lote de 60 ha, são irrigados 8 ha. 
3.	Quatro órgãos estaduais sucederam-se na gerência da execução do projeto. As obras foram licitadas e iniciadas pela então Secretaria do Entorno de Brasília e do Nordeste Goiano - GO no final do ano de 1997. Em 11/11/1999, com a extinção dessa secretaria, a Agência Goiana de Desenvolvimento Regional (AGDR) assumiu o controle do empreendimento, situação que perdurou até 31/12/2003, quando um decreto do governo do estado transferiu a gerência do projeto para a Secretaria de Estado do Planejamento e Desenvolvimento (Seplan) . Por último, a responsabilidade passou para a Secretaria da Agricultura, Pecuária e Irrigação. 
4.	A execução do projeto coube à Construtora Gautama Ltda., vencedora da licitação realizada, em 1997, pelo órgão estadual, então responsável, nos moldes do Contrato 3/97, de 31/12/1997, e aditivos. Foram desembolsados, no âmbito do contrato, R$ 35.828.529,00 pela União e R$ 2.693.964,00 pelo Estado de Goiás (peça 6, p. 14-15) . 
5.	Atualmente, o sistema de irrigação implantado continua sem funcionamento, aguardando novos investimentos para que seja colocado em operação, apesar de o contrato ter sido considerado executado em 2002 e de o termo de recebimento definitivo da obra ter sido emitido pela Seplan-GO em 23/9/2003 e atestar a execução do objeto contratado conforme as especificações técnicas do plano de trabalho (peça 2, p. 7-10; peça 4, p. 30-31 - consta nessas páginas, a relação de equipamentos adquiridos) . 
6.	Esta TCE passou por várias etapas de saneamento, entre elas, houve a citação de gestores que praticaram atos administrativos. Na análise das defesas apresentadas pelos citados (peça 44 do TC Processo 035.077/2011-5) , foi ponderado pela Secex-GO a impossibilidade de individualização das responsabilidades, o que levou a proposta de citação do Estado de Goiás (passando este a figurar no polo passivo da presente TCE a partir desse momento) . 
7.	O parecer do Procurador Marinus Marsico, posterior à proposta de citação do Estado de Goiás (peça 49 do TC Processo 035.077/2011-5) , concordou com as análises proferidas pela unidade técnica, porém entendeu ser necessário esmiuçar as causas determinantes do insucesso do empreendimento e trazer a lume as condições necessárias para a responsabilização subjetiva daqueles que deram causa ao dano apurado. 
8.	O Ministro-Relator Raimundo Carreiro concordou com a unidade técnica e manifestou favorável à citação do Estado de Goiás, tendo o Acórdão 9381/2012-TCU-Segunda Câmara julgado as contas dos responsáveis regulares com ressalva e determinado a realização da citação do Estado de Goiás.   
9.	A Secex-GO analisou as alegações de defesa apresentadas e entendeu que o melhor encaminhamento seria considerar as contas iliquidáveis, uma vez que seria impossível o julgamento de mérito a que se refere o art. 16 da Lei 8.443/1992 (peça 10) .
10.	O Ministério Público junto ao TCU (MP/TCU) , por sua vez, discordou dessa proposta, manifestando-se pela condenação do Estado de Goiás, para, em novo e improrrogável prazo, recolher a integralidade dos recursos federais do convênio (peça 13) .
11.	O Ministro-Relator manteve o mesmo posicionamento do MP/TCU, resultando no Acórdão 1663/2014-TCU-Segunda Câmara (peça 15) , que rejeitou as alegações de defesa apresentadas pelo Estado de Goiás e fixou novo e improrrogável prazo de quinze dias para que comprovasse o recolhimento do débito apurado nos autos, verbis:
9.1. com fundamento no art. 12, §§ 1º e 2º, da Lei 8.443/1992 c/c o art. 202, §§ 3º e 4º do Regimento Interno, rejeitar as alegações  de defesa apresentadas pelo Estado de Goiás e, com fundamento no § 3º do art. 202 do Regimento Interno/TCU, conceder ao mencionado ente federativo novo e improrrogável prazo de 15 (quinze) dias a contar da notificação para o recolhimento das quantias abaixo indicadas, atualizadas monetariamente a partir das respectivas datas até o recolhimento, abatendo-se, na oportunidade, a (s) quantia (s) eventualmente ressarcida (s) , na forma da legislação em vigor:
Quantificação do Débito
	Valor (R$) 
	Data

	2.872.753,00
	14/7/1998

	2.000.000,00
	20/8/1998

	2.000.000,00
	16/10/1998

	2.000.000,00
	30/10/1998

	2.500.000,00
	14/7/1999

	2.000.000,00
	6/10/1999

	1.064.620,00
	29/12/1999

	1.391.156,00
	1/11/2000

	6.000.000,00
	22/12/2000

	4.000.000,00
	16/2/2001

	5.000.000,00
	10/8/2001

	5.000.000,00
	20/9/2001

12.	A ciência do Acórdão deu-se em 2/6/2014 (peça 20) .
13.	Alegando omissões e contradições no Acórdão 1663/2014-TCU-Segunda Câmara, o Estado de Goiás opôs embargos de declaração (Peça 22) , conhecidos, para, no mérito, serem rejeitados, conforme o Acórdão 5466/2018-TCU-Segunda Câmara (Peça 35) .
14.	Subsequentemente, foi prolatado o Acórdão 3534/2019-TCU-Segunda Câmara (Peça 52) , que deliberou, in verbis:
9.1. excepcionalmente, fixar ao Estado de Goiás novo e improrrogável prazo de 15 (quinze) dias para o cumprimento do Acórdão 1663/2014-TCU-Segunda Câmara, a contar da notificação do presente decisum; e 
9.2 dar ciência ao Estado de Goiás, na pessoa de seu Procurador-Geral, da presente deliberação.
15.	Por meio do Ofício 4.111/2019-TCU/Secex-TCE, de 14/6/2019 (peça 53) , recebido em 19/6/2019, conforme respectivo AR (peça 55) , notificou-se a Procuradora-Geral do Estado de Goiás quanto ao teor do Acórdão 3534/2019-TCU-Segunda Câmara. 
16.	A Procuradora-Geral do Estado de Goiás apresentou peças a título de pedido de reexame ou recurso de reconsideração, aplicando-se o princípio da fungibilidade recursal, em 5/7/2019 (peças 56-88) .
17.	Na instrução precedente da Secretaria de Recursos (peça 91) , com o acolhimento pelo titular da unidade técnica (peça 93) , propôs-se:
1. receber o expediente como mera petição no âmbito desta Secretaria de Recursos, em razão do não cabimento de recurso e ante a ausência de decisão definitiva de mérito, nos termos dos artigos 201 e 279 do Regimento Interno/TCU, c/c artigo 23 da Resolução-TCU 36/1995;  
2. receber a Peça 67 como elementos complementares de defesa, nos termos do parágrafo único do art. 279 do RI/TCU;  
3. encaminhar os autos ao Gabinete do Exmo. Ministro-Relator do Processo, com fundamento no artigo 157, § 4º, do RI/TCU; e   
4. à unidade técnica de origem, dar ciência ao requerente e aos órgãos/entidades interessados do teor da decisão que vier a ser adotada, encaminhando-lhes cópia. 
18.	O Ministro Relator, conforme Despacho à peça 95, fundamentado no entendimento de que não cabe recurso de decisão que não julga o mérito das contas e apenas fixa prazo para recolhimento de recursos federais, decidiu receber o expediente de peças 56-88 como mera petição e encaminhar os autos à esta unidade técnica, para análise dos novos elementos de defesa apresentados pelo responsável, de forma a verificar se tais elementos são suficientes para alterar o juízo de mérito acerca do julgamento das presentes contas.
19.	Não obstante as tentativas de notificação da Procuradora do Estado de Goiás quanto ao despacho do Relator, por meio dos Ofícios 15.548/2020-TCU/Seproc, de 14/4/2020 (peça 96) , e 24.023/2020-TCU/Seproc, de 21/5/2020 (peça 99) , os respectivos ARs foram devolvidos ao remetente informando o insucesso das notificações (peças 97 e 100) .
EXAME TÉCNICO
20.	Preliminarmente, transcreve-se a seguir, por oportuno, pois retrata a última e consolidada análise deste Tribunal antes da peça com os novos elementos de defesa, o Voto do Ministro Relator (peça 16) condutor do Acórdão 1663/2014-TCU-Segunda Câmara (peça 15) :
Considero que a instrução da Secex/GO enfrentou adequadamente a maior parte dos argumentos oferecidos pelo Estado de Goiás. Divirjo, entretanto, do entendimento adotado pela Unidade Técnica a respeito da suposta impossibilidade de imputação de débito ao mencionado Estado.
As razões de minha divergência apresento-as adiante. Primeiramente, entendo necessário relembrar, brevemente, o caso tratado nesta Tomada de Contas Especial, a partir do seguinte excerto do Voto condutor do Acórdão 1038/2010-TCU-Plenário, adotado no TC Processo 021.795/2009-8, de minha relatoria:
Conforme registrei no Voto condutor do mencionado Acórdão 630/2010-TCU-Plenário], o projeto de irrigação no assentamento Três Barras, cuja implantação constituía o objeto do Convênio 240/1997-MMA/SRH, nunca foi implementado, constituindo-se num caso típico de emprego ineficiente e ineficaz de recursos públicos. 
Após 13 (treze) anos de vigência do aludido Convênio, expirada em 31/12/2009, e considerando que as medidas anteriormente adotadas por este Tribunal ao apreciar a matéria não surtiram efeito, conforme verificado no monitoramento realizado pela Secex/GO, cabe, nos termos do art. 47 da Lei 8.443/92, a conversão dos presentes autos em Tomada de Contas Especial com vistas ao ressarcimento ao Erário dos recursos, no valor de R$ 35.828.529 (valor original) , transferidos mediante o Convênio 240/1997-MMA/SRH, considerando-se o não cumprimento do objeto pactuado e o não atendimento da finalidade do Convênio. 
Cumpre salientar que foram determinantes para a frustração da finalidade do pacto as irregularidades ocorridas durante o processo de celebração do Convênio, apontadas por este Tribunal no âmbito do TC Processo 002.511/2002-7 (Acórdão 1637/2004-TCU-Plenário) . Com vistas a facilitar a compreensão da matéria, transcrevo, a seguir, excerto do Voto condutor do referido Acórdão 1637/2004-TCU-Plenário:
' (...) 
Conforme se observa das informações contidas na Nota Técnica elaborada por técnicos da Secretaria de Infra-Estrutura Hídrica do Ministério da Integração Nacional, em janeiro de 2002 (fls. 30/40 do TC Processo 004.868/2002-5, em apenso) , a celebração do Convênio nº 240/1997, em 29/12/1997, deu-se de forma açodada, sem que fossem atendidos todos os requisitos necessários a garantir a plena consecução do objeto pactuado.
Verifica-se, primeiro, que, de maneira pouco usual, a execução do convênio ficou condicionada ao cumprimento posterior de determinadas exigências, como a entrega da "análise da qualidade da fonte hídrica", do "EIA/RIMA" (licença ambiental) e da "outorga do uso de água", documentos esses fundamentais à atestação das efetivas condições para implantação do Projeto de Irrigação no assentamento de Três Barras.
 (...) 
Transcrevo a seguir os registros feitos por técnicos do Ministério da Integração Nacional, por força da inspeção in loco realizada no empreendimento em fevereiro de 2002 (fls. 41/43 do mencionado apenso) , os quais demonstram a fragilidade dos exames feitos na oportunidade da lavratura do convênio:
"No transcorrer do Projeto Executivo, discrepâncias entre os dados adotados no Projeto Básico e os levantamentos efetuados no campo foram observadas. Reforçando essa situação, a preocupação de algumas instituições do Estado de Goiás, em relação ao não-atendimento à demanda de água nos períodos críticos do ano, levou a AGDR [Agência Goiana de Desenvolvimento Regional, sucessora da Secretaria do Entorno] a solicitar à Projetista reestudo criterioso levando em consideração possíveis riscos de falha no funcionamento do Projeto. Em função do exposto, foram introduzidas modificações minimizando, primeiramente, uma provável falta de água. Dentre as providências tomadas, foi executada interligação dos setores 1 e 2 com o setor 3, que é abastecido pelo Rio São Marcos. Complementando a interligação, é prevista a implantação de estações de bombeamento auxiliares no setor 3".
Fundamentado nos dados acima mencionados, evidencia-se, mais uma vez, que a análise da viabilidade econômico-financeira do Projeto de Irrigação restou bem comprometida. Como já dito no Relatório precedente, o laudo pericial elaborado por seis técnicos designados para esse trabalho pela Procuradoria da República em Goiás foi unânime em reconhecer inúmeras inconsistências na metodologia utilizada para avaliar a viabilidade econômica do Projeto de Irrigação (fls. 04/10 do TC Processo 006.244/2002-0, em apenso) .
 (...) '
No âmbito do mencionado TC Processo 002.511/2002-7, em face das diversas irregularidades constatadas no Convênio, este Tribunal aplicou multa ao Secretário de Recursos Hídricos e ao Secretário do Entorno de Brasília e do Nordeste -GO. 
Posteriormente, a sanção ao gestor federal foi tornada insubsistente em face do disposto no art. 206 do Regimento Interno (Acórdão 1754/2008-TCU-Plenário) , determinando-se a reabertura do processo de contas correspondentes (MMA/SRH, exercício de 1997) . 
 (...) 
Observo que, no âmbito do referido processo de contas anuais, as contas do gestor federal, senhor Paulo Romano, foram julgadas irregulares (Acórdão 1736/2010) , aplicando-se-lhe a multa prevista no art. 58, incisos I e II, da Lei 8.443/1992, no valor de R$ 20.000,00, mesmo valor da multa aplicada anteriormente ao gestor estadual, senhor Antonino Camilo de Andrade. Verifica-se, portanto, que este Tribunal já apenou os gestores responsáveis pelas irregularidades na celebração do Convênio.
Posteriormente, em novas apurações, constatou-se o fracasso na implantação do projeto de irrigação no Assentamento de Três Barras em Cristalina-GO, embora os recursos federais acordados tenham sido regularmente transferidos ao convenente. É essa inadimplência do convenente no cumprimento do objeto e finalidade do Convênio, que não afastada mediante as alegações de defesa apresentadas, impõe o ressarcimento dos valores repassados, conforme previsto tanto nas cláusulas do convênio, quanto nas normas que regulam a comprovação do uso dos recursos públicos. 	 
Com relação à imputação do débito ao Estado de Goiás, não merecem acolhida por este Tribunal as alegações que sustentam o afastamento da responsabilidade daquele ente federativo. 
Como bem apontado pelo douto representante do Ministério Público: "O fato de o projeto de irrigação, desde sua gênese, ter sido mal planejado e mal executado e, por conseguinte, ter-se tornado ineficiente e inoperante não pode ser motivo para a isenção de responsabilidade do convenente. A prorrogação constante da avença, como já dito, corrobora sua suposta legitimidade". 
Veja-se que o próprio Termo de Convênio, em sua Cláusula Segunda, Item II, estabeleceu a obrigação do convenente de:
a) executar todas as atividades inerentes à implementação do projeto descrito no anexo, com rigorosa obediência ao Plano de Trabalho, observando os critérios de qualidade técnica, os prazos e os custos previstos e responder pelas consequências da sua inexecução total ou parcial; 
 (...) 
f) restituir ao concedente o valor transferido, atualizado monetariamente, acrescido de juros legais, na forma da legislação aplicável aos débitos para com a Fazenda Nacional, desde a data do seu recebimento, nos seguintes casos: (...) quando não for executado o objeto da avença; (...) .
Conforme afirmado anteriormente, o sistema de irrigação objeto do convênio jamais foi concluído, não havendo que se questionar a obrigação do convenente de ressarcir o Tesouro Nacional. 
Diante do exposto, acolho a proposta do Ministério Público e Voto por que este Tribunal adote a deliberação que ora submeto à consideração deste Colegiado.
21.	Passa-se a seguir a descrever os novos elementos de defesa apresentados pelo responsável (peças 56-88) , seguida da respectiva análise.
Novos elementos de defesa (peça 56) 
22.	Preliminarmente, a procuradora do responsável argui mais uma vez a ocorrência da prescrição, informando que o STF estava em vias de decidir definitivamente a questão em sede de repercussão geral, pois o convênio foi firmado em 1997 e concluído em 2002; recebido definitivamente em 2005, em cumprimento ao Acórdão 630/2010-TCU-Plenário; e o Estado de Goiás só foi regularmente citado em 2013, quase dez anos depois de entregue o objeto do convênio.
22.1	No âmbito do STF, faz referência à interpretação emitida pelo Ministro Marco Aurélio nos mandados de segurança 35294/DF e 35971/DF e à do Ministro Ricardo Lewandowski no RMS 36054/DF; e ao precedente constante do RE 669.069/MG (Tema 666) , na qual se fixou a tese da prescrição da ação de reparação de danos à Fazenda Pública.
22.2	Neste sentido, defende a suspensão/sobrestamento do presente processo até a definição do STF sobre a matéria, por força da discussão então em curso no RE 636.886 (Tema 899) , afetado à sistemática da repercussão geral, na qual o Ministro Teori Zavascki determinou a suspensão das demandas em que estivesse em debate a prescrição de ressarcimento ao erário baseado em título de Tribunal de Contas.
23.	Na sequência, alega o prejuízo aos direitos ao contraditório e à ampla defesa, ante a excessiva demora do órgão repassador em instaurar a tomada de contas especial, o que dificulta "ao sindicado em reunir provas, especialmente a documental, que possam aparelhar sua defesa, o que compromete sensivelmente o exercício do contraditório".
23.1	Informa que o Convênio 240/1997 foi gerido por diversos órgãos administrativos em governos diversos, desde antes da administração anterior do Governador Marconi Perillo, que se iniciou em 1998, inviabilizando o exercício da ampla defesa e do contraditório pela atual gestão do Governador Ronaldo Caiado, que assumiu em "meio a uma grave crise financeira", pois "muitos documentos referentes ao ato não existem mais".
23.2	Ante a situação exposta, argumenta que as contas devem ser consideradas iliquidáveis, com o trancamento do processo, em consonância também com a proposta da unidade técnica deste Tribunal na época dos fatos. Recorre ao princípio da segurança jurídica, para questionar o julgamento posterior deste Tribunal pela irregularidade das contas, "mais de vinte anos depois da celebração do Convênio 240/97".
24.	Em seguida, defende que a ausência da União como responsável solidária caracteriza a falta de constituição e desenvolvimento válido do processo, mormente quando não se comprovou o benefício auferido ou aproveitamento irregular dos recursos públicos pelo Estado de Goiás.
24.1	Acresce que a União seria a única beneficiada com o projeto que se implementou em área de assentamento do Incra, sendo de sua propriedade o investimento e a estrutura previstas; e não há como afastar as suas responsabilidades previstas no ajuste, tais como as de cooperação e fiscalização.
24.2	Assim, não obstante a jurisprudência deste Tribunal que afastaria a "concorrência de culpas ou a atenuação da culpa do Estado", aduz que essa postura deveria ser revista, ante a conduta da União que avilta o federalismo de cooperação previsto na Constituição, em franco prejuízo aos Estados e Municípios.
24.3	Ante a provável impossibilidade de isentar o ente federativo, requer o chamamento da União para que demonstre a atual responsabilidade do Estado de Goiás, considerando a interpretação das normas sobre gestão pública nos termos do art. 22 da LINDB, para levar em conta os obstáculos, dificuldades e circunstâncias práticas que eventualmente limitaram ou condicionaram a ação dos agentes. 
24.4	No caso, como exemplo desta limitação à atuação prática do gestor, que não teria sido provocado por iniciativa exclusiva do Estado de Goiás e exige a responsabilização da União, cita "o erro de planejamento desde a gênese do projeto".
24.5	Reforça a injustiça em impor o prejuízo financeiro unicamente ao Estado de Goiás, argumentando que a União promovia a liberação de recursos para projetos de irrigação sem o necessário estudo de impacto financeiro ou a demonstração de sua viabilidade; e sem sequer chamar para esclarecimentos a empresa Gautama, "suspeita de envolvimento em fraudes inclusive na execução do projeto dos autos".
24.6	Ante os argumentos expendidos, conclui que o processo não tem condições de constituição e desenvolvimento válido, tampouco que sejam julgadas irregulares as contas do Estado de Goiás.
25.	A partir dos documentos constantes dos autos, alega a impossibilidade de comprovação da extensão do dano, pois não se saberia a origem, tampouco foram consideradas as condições já relatadas que atenuam a participação do Estado de Goiás e que reduziriam o montante a ser eventualmente devolvido.
26.	Por último, para provar a boa-fé do responsável, informa que, diante da inexequibilidade do objeto conveniado, o Estado de Goiás adotou várias medidas saneadoras para regularizar a situação e "dar melhor qualidade às famílias do Assentamento Três Barras em Cristalina"; bem como informa que o Estado tem interesse em efetivar eventualmente novos ajustes.
Análise
27.	Preliminarmente, registre-se que o convênio 240/1997-MMA/SRH foi firmado em 29/12/1997 e vigeu até 31/12/2009, após a celebração de 16 termos aditivos (peça 8, p. 16-17 do TC Processo 021.795/2019-8) . Originariamente, o valor conveniado era de R$ 29.622.493,00, sendo R$ 26.828.529,00 à conta do concedente e R$ 2.793.963,98 a título de contrapartida estadual; passando, após a celebração do 8º termo aditivo, para R$ 40.733.604,12, sendo R$ 36.828.529,00 à conta do concedente e R$ 3.905.075,12 a título de contrapartida estadual 
28.	Os recursos federais foram repassados por meio das seguintes ordens bancárias:
	Ordem bancária
	Data
	Valor (R$

	1998OB000.834
	17/7/1998
	2.872.753,00

	1998OB000.913
	21/8/1998
	2.000.000,00

	1998OB001.270
	19/10/1998
	2.000.000,00

	1998OB001.453
	31/12/1998
	2.000.000,00

	1999OB000.085
	15/7/1999
	2.500.000,00

	1999OB000.025
	15/10/1999
	2.000.000,00

	1999OB000.308
	30/12/1999
	1.064.620,00

	2000OB002.538
	1/11/2000
	1.391.156,00

	2000OB003.040
	27/12/2000
	6.000.000,00

	2001OB000.230
	16/2/2001
	4.000.000,00

	2001OB002.414
	20/9/2001
	5.000.000,00

	2001OB001.710
	20/9/2001
	5.000.000,00

	Total (R$) 
	35.828.529,00

29.	Segundo Relação de Recebimentos e Pagamentos apresentados pelo convenente, referentes a 25 medições de serviços, teria sido pago um montante de R$ 36.443.258,65 com recursos da União, entre 6/8/1998 e 2/5/2002; e um montante de R$ 3.003.964,00 com recursos do Estado de Goiás, entre 22/9/1998 e 2/10/2001.
30.	O termo de aceitação definitiva foi emitido em 23/9/2003 (peça 32, p. 41-43, do TC Processo 035.077/2011-5) ; o termo de recebimento provisório ocorreu em 31/10/2003 (peça 32, p. 36-39 do TC Processo 035.077/2011-5) ; e o termo de recebimento definitivo foi emitido em 23/9/2005 (peça 2, p. 13-15 daqueles autos) . 
31.	Com relação aos argumentos de que a União deveria ser responsabilizada solidariamente, cuja ausência caracterizaria a falta de constituição e desenvolvimento válido do processo; da impossibilidade de comprovação da extensão do dano; e da boa-fé da atuação do Estado de Goiás, a instrução da Secex-GO (peça 10) , o Parecer do Ministério Público junto ao TCU (peça 13) e o Voto do Ministro Relator (peça 16) , realizaram percuciente análise que ensejou a rejeição destas alegações de defesa pelo Tribunal, mediante o Acórdão 1663/2014-TCU-Primeira Câmara.
31.1	Portanto, estes argumentos de defesa não constituíram novos elementos de defesa e já foram objeto de apreciação e de decisão deste Tribunal.
32.	Quanto à informação de que o Estado de Goiás adotou medidas saneadoras para regularizar a situação e melhorar a qualidade de vida das famílias do Assentamento Três Barras em Cristalina, bem como o interesse em fazer eventuais novos ajustes, conquanto revelem serem medidas e intenções louváveis, não tem o condão de elidir a irregularidade principal revelada pelo não cumprimento do objeto e não atingimento da finalidade do Convênio 240/1997-MMA/SRH. 
32.1	A única medida revelada pela documentação apresentada nas alegações de defesa diz respeito às tratativas, especialmente a partir de 2017, conforme minutas de plano de trabalho (peça 59, p. 1-13) e do termo (peça 59, p. 14-22) , para formalização de convênio entre a Agência Goiana de Assistência Técnica, Extensão Rural e Pesquisa Agropecuária (Emater) e o Município de Cristalina/GO, com o objetivo de conceder auxílio financeiro para prestação de assistência técnica e extensão rural às famílias rurais do Assentamento do Projeto Três Barras (peças 57-84) , inicialmente estimado em R$ 457.440,00 no período de 2 anos. 
32.2	Constam cinco propostas para os dois anos, nos valores de R$ 2.880.000,00, de 25/1/2018 (peça 66) ; de R$ 729.600,00, de 5/2/2018 (peça 67) ; de R$ 784.000, de 6/2/2018 (peça 68) ; de R$ 685.000,00, de 23/3/2018 (peça 69) e R$ 1.000.000,00, em 6/4/2018 (peça 70) . Não obstante ter sido feito o termo de referência em 11/4/2018, no valor previsto para os dois anos de R$ 732.866,67 (peça 72) , autorizada a despesa no orçamento no valor de R$ 516.104,62 (peça 80) , pelo menos até 23/4/2019 não havia sido realizada a licitação e nem formalizado o convênio (peça 87) . 
Avaliação de Viabilidade do Exercício do Contraditório e Ampla Defesa e da Prescrição
33.	A peça de defesa à peça 56 traz como único elemento novo a alegação do prejuízo aos direitos ao contraditório e à ampla defesa do Estado de Goiás, o que ensejaria que contas fossem consideradas iliquidáveis, com o trancamento do processo, em consonância também com a proposta da unidade técnica deste Tribunal na época dos fatos.
34.	No âmbito deste Tribunal, o ajuste foi objeto dos seguintes processos que estabeleceram o contraditório e a ampla defesa com os respectivos responsáveis que ocupavam cargos no Governo do Estado de Goiás:
34.1	No Relatório de Auditoria TC Processo 004.625/2001-9, foi prolatada a Decisão 111/2002-TCU-Plenário, que acolheu parcialmente as razões de justificativa e determinou à Agência Goiana de Desenvolvimento Regional que observasse nos procedimentos licitatórios a Lei 7.666/1993; e ao Ministério da Integração Nacional que verificasse a razoabilidade dos preços de subestação abaixadora. 
34.2	A Representação TC Processo 002.511/2002-7, autuada em 18/2/2002, tratou-se de representação interposta pelo Ministério Público junto ao TCU em 14/12/2001, originada de denúncia junto ao Incra, feita pela Cooperativa Agrícola Três Barras em setembro de 2001, tratando de irregularidade na execução do convênio em apreço.
34.2.1	O Sr. Antonino Camilo de Andrade, ex-Secretário do Entorno de Brasília e do Nordeste, signatário do convênio, foi ouvido em audiência por meio do Ofício 725/2002, de 6/8/2002 (peça 3, p. 30 daqueles autos) , tendo apresentado razões de justificativa (peça 3, p. 48-50 daqueles autos) .
34.2.2	Foi prolatado o Acórdão 1.637/2004, conhecendo a representação, para, no mérito, considerá-la parcialmente procedente; aplicar multa individual no valor de R$ 20.000,00 aos Srs. Antonino Camilo de Andrade, ex-Secretário do Entorno de Brasília e do Nordeste Goiano/GO, e Paulo Afonso Romano, ex-Secretário de Recursos Hídricos do então Ministério do Meio Ambiente, dos Recursos Hídricos e da Amazônia Legal; determinou a realização de auditoria no convênio; e determinou ao Ministério da Integração Nacional e à Agência Goiana de Desenvolvimento Regional - AGDR que ajustasse a questão da tarifa de água e colocasse em operação as estações de bombeamento já concluídas do projeto de assentamento.
34.2.3	Interposto pedido de reexame por Antonino Camilo de Andrade em 25/11/2004, este Tribunal prolatou o Acórdão 1647/2006-TCU-Plenário, que conheceu o pedido e negou-lhe provimento.
34.2.4	Interposto embargos de declaração por Paulo Afonso Romano em 7/10/2006, este Tribunal prolatou o Acórdão 2317/2006-TCU-Plenário, que conheceu dos embargos e negou-lhe provimento.
34.2.5	Interposto expediente intitulado como "recurso de revisão" por Antonino Camilo de Andrade em 6/11/2006, este Tribunal prolatou o Acórdão 563/2007-TCU-Plenário, não conhecendo do expediente e negando-lhe seguimento.
34.3	O Levantamento de Auditoria Processo 004.868/2002-5, realizado em abril de 2002, no qual foi prolatada a Decisão 954/2002-TCU-Plenário, que determinou o apensamento daqueles autos ao TC Processo 002.511/2002-7. 
34.4	O Relatório de Auditoria Processo 000.439/2005-8, no qual foi prolatado o Acórdão de Relação 612/2005-TCU-2ª Câmara, que impôs ao Ministério da Integração Nacional examinar as prestações de contas referentes ao ajuste em apreço (item 1.1.1) e instaurar a TCE, se fosse o caso (item 1.1.2) ; recomendou ao MIN que, no caso de novos investimentos federais no projeto de Três Barras, opte pelas soluções técnicas que impliquem menor aporte de recursos e que sejam indispensáveis para se colocar o sistema em funcionamento, haja vista que não há perspectiva de retorno econômico/financeiro do projeto (item 1.2) ; determinou à Secretaria de Planejamento e Desenvolvimento do Estado de Goiás que formalizasse o recebimento definitivo da obra, atentando para as inconsistências apontadas no termo de recebimento provisório de 2003, e observasse a Lei 8.666/1993 (item 1.3) ; e o apensamento à TCE que viesse a ser instaurada (item 1.7) . 
34.4.1	Prolatou-se o Acórdão 3298/2008-TCU-Segunda Câmara, para fixar novo prazo para apresentação dos resultados requeridos nos itens 1.1.1 e 1.1.2 do Acórdão 612/2005-TCU-Segunda Câmara.
34.5	Já no TC Processo 021.795/2009-8, constituído para monitorar o cumprimento do Acórdão 3298/2008-TCU-Segunda Câmara, foi primeiro prolatado o Acórdão 630/2010-TCU-Plenário, fixando um prazo de quinze dias para o Ministério da Integração Nacional apresentasse comprovação do efetivo funcionamento do projeto de irrigação de Três Barras, sendo a ausência motivo para instauração de TCE.
34.5.1	Naqueles autos, a Secex-GO realizou inspeção na obra e emitiu parecer em 12/11/2009 (peça 6, p. 29-32 do TC Processo 037.077/2011-5) , registrando:
 (...) por meio de observação externa ao local de depósito e ao interior de certa estação de bombeamento, verificou-se que os materiais estocados constituem em sua maioria de canos de PVC para irrigação e que o motor, a bomba e o quadro elétrico da aludida estação de bombeamento estão completamente deteriorados, mostrando indícios de que não são prestáveis (...) .
De fato, contato mantido durante a visita com o presidente da associação dos assentados de Três Barras, senhor Paulo Antonio, demonstrou que se trata de um projeto iniciado durante a década de 90, cujo planejamento e execução prescindiram completamente da participação dos próprios assentados, e que contemplou repasses financeiros da União para o Estado de Goiás até o exercício de 2002. Segundo o mesmo, o projeto nunca funcionou, nem mesmo qualquer das estações de captação e bombeamento de água, acrescentando que todos os equipamentos estariam deteriorados e atualmente obsoletos para a finalidade a que se destinavam. Registrou, ainda, a existência de sérios indícios de que houve superfaturamento nos quantitativos de itens de serviços medidos, porquanto muitos deles, como o lançamento subterrâneo de canos (estimou em 4.000 km de canos enterrados) , não cumpriram com os requisitos de distância mínima de altura ou de preparação (lançamento de material anti-corrosivo) estabelecidos em projeto. Alegou também seu esforço pessoal para que houvesse a finalização e funcionalidade da obra ou responsabilização de quem deu causa ao prejuízo na aplicação de recursos federais, mas que intimamente, assim como pensam os demais assentados, acredita que nenhum resultado concreto advirá. Segundo o mesmo, há quatro anos a realidade construtiva da obra não sofreu qualquer alteração ou intervenção, apenas a gradual e crescente deterioração dos equipamentos, havendo ocasionalmente esparsas visitas de técnicos do governo federal e estadual. Chegou a considerar a possibilidade de a associação que representa ingressar em juízo para todos aqueles equipamentos inúteis fossem retirados do assentamento. (...) 
34.5.2	Posteriormente, o Acórdão 1038/2010-TCU-Plenário, prolatado na sessão de 12/5/2010, determinou a conversão do Monitoramento em tomada de contas especial, a promoção de identificação dos responsáveis signatários dos termos aditivos ao ajuste, para serem citados, juntamente com Paulo Afonso Romano, Gustavo Krause Gonçalves Sobrinho e Antonino Camilo de Andrade.
34.6	Na TCE Processo 035.077/2011-5, constituída em cumprimento ao Acórdão 1038/2010-TCU-Plenário, foram citados em 2010 e 2011 os seguintes responsáveis quanto ao não cumprimento do objeto conveniado:
	a) Gustavo Krause, ex-Ministro do Estado do Meio Ambiente, dos Recursos Hídricos e da Amazônia Legal;
	b) Paulo Afonso Romano, ex-Secretário de Recursos Hídricos;
	c) Fernando Antônio Rodrigues, ex-Secretário Interino de Recursos Hídricos;
	d) Ovídio Antônio de Ângelis, ex-Secretário Especial de Políticas Regionais;
	e) Fernando Luiz Gonçalves Bezerra, ex-Ministro da Integração Nacional;
	f) Rômulo de Macedo Vieira, ex-Secretário de Infraestrutura Hídrica;
	g) Ramez Tebet, falecido, ex-Ministro da Integração Nacional;
	h) Jesus Alfredo Ruiz Sulzer, ex-Secretário de Infraestrutura Hídrica.
	i) Antonino Camilo de Andrade, ex-Secretário do Entorno de Brasília e do Nordeste;
	j) Flávio Henrique Abdelnur Candelot, ex-Secretário do Entorno de Brasília e do Nordeste;
	k) Giuseppe Vecci, ex-Secretário do Entorno de Brasília e do Nordeste;
	l) Plínio Rodrigues de Araújo, falecido, ex-Secretário do Entorno de Brasília e do Nordeste;
	m) Marconi Ferreira Perillo Júnior, ex-Governador de Goiás;
	n) José Sebba, ex-Presidente da Agência de Desenvolvimento Regional.
34.6.1	A proposta da unidade técnica naqueles autos (peça 44) , ante as inúmeras deficiências do empreendimento e a impossibilidade de individualizar responsabilidades, propôs o julgamento pela regularidade com ressalvas das contas dos responsáveis indicados no item anterior, a citação do Estado de Goiás quanto ao não cumprimento do objeto e não atingimento da finalidade do presente ajuste, e determinação ao repassador para não repassar novos recursos federais enquanto não fossem realizados estudos atuais de viabilidade, inclusive levando em conta outras alternativas mais econômicas, bem como sobre a atual situação fundiária do assentamento.
34.6.2	O Ministério Público junto ao TCU (peça 49 daqueles autos) , entretanto, ao considerar que a obra objeto do Convênio 240/97 "não trouxe (e muito dificilmente trará) quaisquer benefícios ao ente federativo", entendendo "que não se pode imputar enriquecimento sem causa ao estado convenente, uma vez que a situação fática que se apresenta nos autos é, segundo a nossa ótica, inócua à produção de riqueza"; bem como a constatação de que "não há subsídios para a condenação em débito dos agentes citados neste processo"; propôs o retorno dos autos à unidade técnica então instrutora para aprofundamento das investigações, para "esmiuçar as causas determinantes do insucesso do empreendimento e trazer a lume as condições necessárias para a responsabilização subjetiva daqueles que deram causa ao dano apurado".
34.6.3	O Ministro Relator Raimundo Carrero, por seu turno, acolheu em seu Voto a proposta da unidade técnica (peça 55 daqueles autos) , pois "a existência de vultoso dano aos cofres federais requer que este Tribunal prossiga a apuração e chame aos autos o Estado de Goiás para apresentar alegações de defesa, uma vez que aquele ente federativo teve seu patrimônio acrescido pela obra e equipamentos financiados com recursos do Convênio 240/1997 - MMA/SRH".
34.6.4	Assim, prolatou-se o Acórdão 9381/2012-TCU-Segunda Câmara, julgando regulares com ressalvas as contas dos responsáveis citados, dando-lhes quitação; e determinou a citação do Estado de Goiás quanto ao não cumprimento do objeto e não atingimento da finalidade do Convênio 240/1997-MMA/SRH.
34.7	No TC Processo 012.272/2014-0, que se trata de solicitação da Secretaria de Agricultura, Pecuária e Irrigação do Estado de Goiás para que este Tribunal se manifeste acerca do pleito da Associação dos Irrigantes das Três Barras de lhe serem doados os bens móveis remanescentes do Projeto de Irrigação Três Barras, prolatou-se o Acórdão 4297/2017-TCU-Segunda Câmara, nos seguintes termos:
Os Ministros do Tribunal de Contas da União ACORDAM, por unanimidade, ante as razões expostas pelo relator, em conhecer como petição incidental nos autos do TC Processo 046.297/2012-0 a documentação encaminhada pela Secretaria de Agricultura, Pecuária e Irrigação do Estado de Goiás, por meio do Ofício nº 433/2014-GAB, e em encaminhar cópia do presente Acórdão à Secretaria Nacional de Irrigação do Ministério da Integração Nacional, sugerindo-lhe que, em conjunto com a Secretaria de Agricultura, Pecuária e Irrigação do Estado de Goiás, avalie a conveniência de dar destinação de uso provisório dos bens móveis remanescentes do projeto de Irrigação Três Barras em Cristalina/GO à Associação dos Irrigantes das Três Barras, com vistas a que esses bens possam ser utilizados para aprimorar a produção daqueles assentados no referido projeto, intensificando o sistema de irrigação das lavouras existentes no Projeto de Assentamento Rural, e para garantir a efetiva utilização do material que está armazenado e sujeito ao desgaste e demais intempéries, até a conclusão da tomada de contas especial TC Processo 046.297/2012-0, quando o assunto será definitivamente resolvido.
34.7.1	O processo foi encerrado, mas a solicitação não foi juntada no presente processo como petição incidental.
35.	Nos presentes autos, como já relatado na sessão "Histórico" desta instrução, o Estado de Goiás foi citado por meio do Ofício 0062/2013-TCU/SECEX-GO, de 1/2/2013 (peça 6) , devidamente recebido em 5/2/2013 (peça 7) , tendo apresentado alegações de defesa datada de 19/2/2013 (peça 9) .
36.	Conforme relatos anteriores, não houve o transcurso de mais de dez anos desde o fato gerador sem que tenha havido a notificação dos responsáveis pela autoridade administrativa federal competente (art. 6º, inciso II, c/c art. 19 da IN/TCU 71/2012, modificada pela IN/TCU 76/2016) , não caracterizando o prejuízo ao contraditório e à ampla defesa, como alegado pelo Procurador do Estado de Goiás, ainda que se adote como marco inicial de decurso do prazo quaisquer destes eventos; a) último repasse de recursos federais (20/9/2001) ; último pagamento efetuado à empresa contratada (2/5/2002) ; termo de aceitação definitiva (23/9/2003) ; termo de recebimento definitivo (23/9/2005) ; e término da vigência do convênio (31/12/2009) . 
36.1	Neste sentido, restaram assim sumariados os momentos nos quais entidades ou secretarias que integram o Governo do Estado de Goiás, ou o próprio Estado, tomaram ciências preliminares das irregularidades apontadas pelos controles internos e externo, que culminaram no não cumprimento do objeto e não atingimento da finalidade do Convênio 240/1997-MMA/SRH:
	a) na Representação TC Processo 002.511/2002-7, oitiva em audiência de Antonino Camilo de Andrade, ex-Secretário do Entorno de Brasília e do Nordeste, por meio do Ofício 752/2002, tendo sido prolatado o Acórdão 1.637/2004, que, dentre outras deliberações, determinou à Agência Goiana de Desenvolvimento Regional que colocasse em operação as estações de bombeamento já concluídas do projeto de assentamento (v. item 31.2) ;
	b) no Relatório de Auditoria Processo 000.439/2005-8, foram prolatados o Acórdão 612/2005-TCU-Segunda Câmara, que determinou, dentre outras deliberações, à Secretaria de Planejamento e Desenvolvimento do Estado de Goiás que formalizasse o recebimento definitivo da obra, atentando para as inconsistências apontadas no termo de recebimento provisório de 2003; e o Acórdão 3298/2008-TCU-Segunda Câmara, fixando um novo prazo para o cumprimento no determinado naquele primeiro Acórdão (v. item 31.4) ;
	c) na TCE Processo 035.077/2011-5, foram citados quanto ao não cumprimento do objeto conveniado, entre 2010 e 2011, ex-dirigentes da Secretaria do Entorno de Brasília e do Nordeste, o ex-Governador de Goiás Marconi Perillo Júnior e o ex-Presidente da Agência de Desenvolvimento Regional José Sebba (v. item 31.6) ; 
	d) nos presentes autos, a citação do Estado de Goiás em 5/2/2013, quanto ao não cumprimento do objeto e não atingimento da finalidade do convênio 240/1997-MMA/SRH.
36.2	Ademais, o simples decurso de dez anos entre a data da irregularidade e a citação não é suficiente para o arquivamento da tomada de contas especial, devendo serem analisados os elementos constantes dos autos, para averiguar se houve realmente prejuízo ao contraditório e à ampla defesa. As decisões adiante ilustram esse entendimento:
		Acórdão 550/2020-TCU-Plenário, rel. Vital do Rêgo:
O transcurso do lapso de dez anos para dispensa de instauração da tomada de contas especial, apesar de admitido em tese, precisa ser avaliado em confronto com os elementos disponíveis em cada caso, com o objetivo de verificar se houve, de fato, prejuízo ao pleno exercício do contraditório e da ampla defesa.
		Acórdão 444/2016-TCU-Segunda Câmara, rel. Augusto Nardes:
O mero transcurso do prazo de dez anos entre a data do ato irregular e a citação não é razão suficiente para o arquivamento da tomada de contas especial, sem exame de mérito. É preciso que, além disso, fique demonstrado efetivo prejuízo à ampla defesa.
36.3	No caso em apreço, a irregularidade consubstanciada no não cumprimento do objeto e não atingimento da finalidade do convênio 240/1997-MMA/SRH, diferente do alegado pelo responsável, prescinde de provas documentais históricas, pois bastaria comprovar o funcionamento e a operacionalidade do projeto de Irrigação de Três Barras, ou ao menos um plano viável de continuidade dos serviços e conclusão do empreendimento. O fato é que em nenhum momento as entidades que integram ou integraram o Governo do Estado, responsáveis pelo projeto, ou o próprio Estado de Goiás, apresentaram informações ou documentos que apontassem para a continuidade do empreendimento e viabilidade em concluí-lo, muito provavelmente porque não se justifica técnica e financeiramente o aporte de vultosos para um projeto tecnicamente inviável desde o nascedouro.
37.	Não merece guarida, portanto, as alegações de defesa apresentadas no sentido de que houve prejuízos aos direitos ao contraditório e à ampla defesa do Estado de Goiás.
Da Prescrição das Pretensões Punitiva e Ressarcitória a cargo do TCU:
38.	A prescrição alegada na peça de defesa (peça 56) já foi objeto de apreciação e de decisão deste Tribunal, conforme instrução da Secex-GO (peça 10) , Parecer do Ministério Público junto ao TCU (peça 13) e Voto do Ministro Relator (peça 16) , que ensejou a rejeição destas alegações de defesa pelo Tribunal, mediante o Acórdão 1663/2014-TCU-Primeira Câmara.
39.	Entretanto, a matéria merece nova análise, pois além do prazo decorrido de mais de sete anos do Acórdão 1663/2014-TCU-Primeira Câmara, a evolução da jurisprudência deste Tribunal e decisões do STF remodelaram o tratamento da prescrição neste Tribunal.
40.	No caso concreto, tendo como parâmetro a tese firmada pelo STF, no RE 636.886, no sentido de que ambas as pretensões do TCU (sancionatória e ressarcitória) sujeitam-se ao prazo prescricional de 5 anos previsto na Lei 9.873/1999, considerando, ainda, o sistema prescricional descrito na citada lei, inclusive as causas de suspensão e de interrupção da prescrição, temos os seguintes eventos processuais, ressalvando que alguns deles são anteriores à data das práticas dos autos em razão do intempestivo recebimento definitivo da obra e das desarrazoadas prorrogações de prazo da vigência do ajuste:
 "Datas das práticas dos atos" (termo inicial para contagem dos prazos prescricionais) : fim da vigência do convênio em 31/12/2009, conforme termo de convênio e aditivos;
Autuação da Representação TC Processo 002.511/2002-7, em 18/2/2002, interposta pelo Ministério Público junto ao TCU em 14/12/2001, originada pela apresentação de denúncia junto ao Incra pela Cooperativa Agrícola Três Barras em setembro de 2001, tratando de irregularidade na execução do convênio em apreço;
Autuação do Levantamento de Auditoria TC Processo 004.868/2002-5, em 12/4/2002;
Oitiva em audiência, por meio do Ofício 725/2002, de 6/8/2002 (peça 3, p. 30 do TC Processo 002.511/2002-7) , do responsável Antonino Camilo de Andrade, ex-Secretário do Entorno de Brasília e do Nordeste, signatário do convênio, que apresentou razões de justificativa (peça 3, p. 48-50 daqueles autos) ;
 Acórdão 1637/2004-TCU-Plenário, prolatado na sessão de 20/10/2004, conhecendo a representação, para, no mérito, considerá-la parcialmente procedente; aplicar multa individual no valor de R$ 20.000,00 aos Srs. Antonino Camilo de Andrade, ex-Secretário do Entorno de Brasília e do Nordeste Goiano/GO, e Paulo Afonso Romano, ex-Secretário de Recursos Hídricos do então Ministério do Meio Ambiente, dos Recursos Hídricos e da Amazônia Legal; determinou a realização de auditoria no convênio; e determinou ao Ministério da Integração Nacional e à Agência Goiana de Desenvolvimento Regional - AGDR, que ajustasse a questão da tarifa de água e colocasse em operação as estações de bombeamento já concluídas do projeto de assentamento (TC Processo 002.511/2002-7) ;
Autuação do Relatório de Auditoria TC Processo 000.439/2005-8, em 17/1/2005;
Acórdão de Relação 612/2005-TCU-2ª Câmara, de 26/4/2005, no TC Processo 000.439/2005-8, que determinou ao Ministério da Integração Nacional examinar as prestações de contas referentes ao ajuste em apreço (item 1.1.1) e instaurar a TCE, se fosse o caso (item 1.1.2) ; recomendou ao MIN que, no caso de novos investimentos federais no projeto de Três Barras, opte pelas soluções técnicas que impliquem menor aporte de recursos e que sejam indispensáveis para se colocar o sistema em funcionamento, haja vista que não há perspectiva de retorno econômico/financeiro do projeto (item 1.2) ; determinou à Secretaria de Planejamento e Desenvolvimento do Estado de Goiás que formalizasse o recebimento definitivo da obra, atentando para as inconsistências apontadas no termo de recebimento provisório de 2003, e observasse a Lei 8.666/1993 (item 1.3) ; e o apensamento à TCE que viesse a ser instaurada (item 1.7) ;
Acórdão 1647/2006-TCU-Plenário, sessão de 13/9/2006, que conheceu do pedido de reexame do Acórdão 1637/2004-TCU-Plenário e negou-lhe provimento (TC Processo 002.511/2002-7) ;
Acórdão 2317/2006-TCU-Plenário, de 6/12/2006, que conheceu dos embargos de declaração interpostos por Paulo Afonso Romano e negou-lhe provimento (TC Processo 002.511/2002-7) ;
Acórdão 563/2007-TCU-Plenário, sessão de 11/4/2007, que não conheceu do expediente intitulado como "recurso de revisão" apresentado por Antonino Camilo de Andrade e negou-lhe seguimento (TC Processo 002.511/2002-7) ;
Relatório de Fiscalização da CGU, de 25/4/2008 (peça 4, p. 19-50 e peça 5, p. 1-39 do TC Processo 035.077/2011-5) , cujo relato foi categórico para demonstrar o caos na execução do empreendimento;
Acórdão 3298/2008-TCU-Segunda Câmara, relator Raimundo Carreiro, sessão de 9/9/2008, para fixar novo prazo para apresentação dos resultados requeridos nos itens 1.1.1 e 1.1.2 do Acórdão 612/2005-TCU-Segunda Câmara (TC Processo 000.439/2005-8) ;
Autuação do Monitoramento TC Processo 021.795/2009-8, em 16/9/2009, constituído para monitorar o cumprimento do Acórdão 3298/2008-TCU-Segunda Câmara, no qual foi primeiro prolatado o Acórdão 630/2010-TCU-Plenário, fixando um prazo de quinze dias para o Ministério da Integração Nacional apresentasse comprovação do efetivo funcionamento do projeto de irrigação de Três Barras, sendo a ausência motivo para instauração de TCE;
 Acórdão 630/2010-TCU-Plenário, de 31/3/2010, relator Raimundo Carreiro, fixando um prazo de quinze dias para o Ministério da Integração Nacional apresentasse comprovação do efetivo funcionamento do projeto de irrigação de Três Barras, sendo a ausência motivo para instauração de TCE (TC Processo 021.795/2009-8) ;
Acórdão 1038/2010-TCU-Plenário, prolatado na sessão de 12/5/2010, determinou a conversão do Monitoramento em tomada de contas especial, a promoção de identificação dos responsáveis signatários dos termos aditivos ao ajuste, para serem citados, juntamente com Paulo Afonso Romano, Gustavo Krause Gonçalves Sobrinho e Antonino Camilo de Andrade (TC Processo 021.795/2009-8) ;
Parecer Financeiro 794/2010/SECEX/MI, de 22/11/2010 (peça 1, p. 10-19 do TC Processo 000.439/2005-8 ou peça 9, p. 30-39 do TC Processo 021.795/2009-8) , pela não aprovação da prestação de contas final, imputando-se débito correspondente ao valor total repassado;
Relatório de TCE 023/2011, de 14/4/2011 (peça 1, p. 33-52 do TC Processo 000.439/2005-8) , em consonância com o Parecer Financeiro 794/2010/SECEX/MI, concluiu que o prejuízo importaria no valor total original de R$ 36.207.944,43, imputando-se a responsabilidade aos Srs. Flávio Henrique Abdelnur Candelol, Plínio Rodrigues de Araújo (espólio) e Giuseppe Vecci e José Sebba;
Autuação da TCE Processo 035.077/2011-5, em 16/11/2011, constituída em cumprimento ao Acórdão 1038/2010-TCU-Plenário;
Citação dos seguintes responsáveis, entre 2010 e 2011 (TCE Processo 035.077/2011-5) :
s.1) Gustavo Krause, ex-Ministro do Estado do Meio Ambiente, dos Recursos Hídricos e da Amazônia Legal;
s.2) Paulo Afonso Romano, ex-Secretário de Recursos Hídricos;
s.3) Fernando Antônio Rodrigues, ex-Secretário Interino de Recursos Hídricos;
s.4) Ovídio Antônio de Ângelis, ex-Secretário Especial de Políticas Regionais;
s.5) Fernando Luiz Gonçalves Bezerra, ex-Ministro da Integração Nacional;
s.6) Rômulo de Macedo Vieira, ex-Secretário de Infraestrutura Hídrica;
s.7) Ramez Tebet, falecido, ex-Ministro da Integração Nacional;
s.8) Jesus Alfredo Ruiz Sulzer, ex-Secretário de Infraestrutura Hídrica;
s.9) Antonino Camilo de Andrade, ex-Secretário do Entorno de Brasília e do Nordeste;
s.10) Flávio Henrique Abdelnur Candelot, ex-Secretário do Entorno de Brasília e do Nordeste;
s.11) Giuseppe Vecci, ex-Secretário do Entorno de Brasília e do Nordeste;
s.12) Plínio Rodrigues de Araújo, falecido, ex-Secretário do Entorno de Brasília e do Nordeste;
s.13) Marconi Ferreira Perillo Júnior, ex-Governador de Goiás;
s.14) José Sebba, ex-Presidente da Agência de Desenvolvimento Regional.
Acórdão 9381/2012-TCU-Segunda Câmara, de 10/12/2012, relator Raimundo Carreiro, julgou regulares com ressalvas as contas dos responsáveis citados, dando-lhes quitação; e determinou a citação do Estado de Goiás quanto ao não cumprimento do objeto e não atingimento da finalidade do Convênio 240/1997-MMA/SRH (TCE Processo 035.077/2011-5) ;
Autuação da TCE Processo 046.297/2012-0, em 13/12/2012;
Citação do Estado de Goiás foi por meio do Ofício 0062/2013-TCU/SECEX-GO, de 1/2/2013 (peça 6) , devidamente recebido em 5/2/2013 (peça 7) , tendo apresentado alegações de defesa datada de 19/2/2013 (peça 9) ;
Acórdão 1663/2014-TCU-Segunda Câmara (peça 15) , de 22/4/2014, que rejeitou as alegações de defesa apresentadas pelo Estado de Goiás e fixou novo e improrrogável prazo de quinze dias para que comprovasse o recolhimento do débito apurado nos autos;
Notificação do Acórdão 1663/2014-TCU-Segunda Câmara em 2/6/2014 (peça 20) ;
Apresentação de embargos de declaração ao Acórdão 1663/2014-TCU-Segunda Câmara, pelo Estado de Goiás, em 10/6/2014 (peça 22) ;
Instrução da Secex-GO referente aos embargos de declaração, de 2/7/2014 (peça 25) ;
Parecer do Ministério Público junto ao TCU, de 5/5/2017, referente aos embargos de declaração (peça 32) ;
Acórdão 5466/2018-TCU-Segunda Câmara, de 11/7/2018, que conheceu dos embargos de declaração, para, no mérito, rejeitá-los (peça 35) ;
Acórdão 3534/2019-TCU-Segunda Câmara (Peça 52) , de 28/5/2019, que fixou novo e improrrogável prazo para o cumprimento do Acórdão 1663/2014-TCU-Segunda Câmara;
Notificação do Estado de Goiás acerca do Acórdão 3534/2019-TCU-Segunda Câmara, em 19/6/2019  (peça 55) ;
Apresentação pela Procuradora-Geral do Estado de Goiás de peças a título de pedido de reexame ou recurso de reconsideração, em 5/7/2019 (peças 56-88) ;
Instrução da Secretaria de Recursos, de 23/8/2019 (peça 91) ;
Despacho do Ministro Relator, de 18/3/2020 (peça 93) , que recebeu o expediente de peças 56-88 como mera petição e encaminhou os autos à esta unidade técnica, para análise dos novos elementos de defesa apresentados pela responsável.
Relatório de TCE, de 30/11/2017 (peça 3, p. 163-176) , concluindo pela não aprovação da prestação de contas final;
41.	Analisando-se a sequência de eventos processuais enumerados no item anterior, os quais teriam o condão de interromper a prescrição da ação punitiva desta Corte no entender do STF, observa-se que não transcorreu o prazo prescricional de 5 (cinco) anos entre quaisquer deles. Portanto, levando-se em consideração o entendimento do STF, também não teria ocorrido a prescrição da pretensão sancionatória e ressarcitória a cargo do TCU.
Do mérito
42.	Em 2008, a CGU realizou fiscalização no ajuste em apreço (peça 4, p. 19-50 e peça 5, p. 1-37 do TC Processo 021.795/2009-8 ou peça 4, p. 19-50 e peça 5, p. 1-39 do TC Processo 035.077/2011-5) , cujo relato foi categórico para demonstrar o caos na execução do empreendimento, como demonstram os seguintes excertos da conclusão do Relatório de Fiscalização:
223. Trata-se de uma obra eivada de irregularidades desde sua concepção, a qual não contava com razões suficientes para justificar sua existência, até sua execução, durante a qual ocorreram diversas irregularidades e foram ignoradas várias normas pertinentes e determinações de órgãos de controle, encontrando-se, por fim, num estado atual de abandono, sem perspectivas reais de que venha a trazer qualquer benefício à população, mesmo com a intenção do empreendimento de aplicar mais recursos nesse projeto.
224.	Os prejuízos aos cofres públicos decorrentes da execução desta obra correspondem ao valor total empregado, uma vez que a mesma não está em funcionamento e os prognósticos, nas bases em que se encontram, são de que não venha a funcionar, em vista dos problemas técnicos, econômicos e financeiros expostos neste relatório. O valor total aplicado é equivalente a R$ 39.447.222,65, dos quais R$ 35.828.529,00 são provenientes da União, R$ 3.003.964,00 da contrapartida estadual, e R$ 614.729,65 referem-se aos rendimentos de aplicações financeiras dos recursos oriundos da União. Mesmo considerando-se a hipótese de que a obra fosse viável, detectamos irregularidades e inconsistências no orçamento, conforme itens 2.1.5 e 2.2.10, sendo que uma apuração precisa dos reflexos financeiros, decorrentes exclusivamente dessas inconsistências, exige avaliação técnica especializada.
225.	Chama a atenção o fato de o empreendimento diferir do que se espera da execução regular de um convênio, no tocante às ações implementadas e à sequência das mesmas. O projeto surgiu da iniciativa exclusiva dos órgãos executores, sem consulta ou anuência da população atingida ou mesmo do INCRA, em se tratando de um assentamento (item 2.1.1) . O convênio foi firmado depois de concluída a licitação para sua execução, a qual, portanto, não fez referência aos recursos orçamentários que sustentariam a contratação (item 2.1.3) ; e baseou-se em um projeto inadequado, que não possuía estudos preliminares consistentes, não contava com outorga do uso de água e licença ambiental prévios (item 2.1.2.4) e se fundamentava em uma solução técnica inviável - em virtude, dentre outros, de problemas como vazão insuficiente dos mananciais, alto custo da energia elétrica para o funcionamento, e interdependência necessária entre todos os assentados (item 2.1.2) . Além disso, o orçamento previsto carecia de precisão e detalhamento (item 2.1.2.6) , e continha inconsistências, apresentando, até mesmo, itens preexistentes (item 2.1.2.2) . As medições das etapas da obra não foram efetuadas em função do desenvolvimento físico da mesma, mas em função dos recursos repassados (item 2.1.1.2 - parágrafo 71) . Os órgãos executores, estadual e federal, não se abstiveram de continuar a execução da obra, mesmo diante das irregularidades apontadas e das determinações dos órgãos de controle no sentido contrário, em especial o Tribunal de Contas da União (item 1.2.10) .
226.	Diante de tudo que foi exposto neste relatório, depreende-se que a execução deste projeto conta com uma poderosa força propulsora obscura, que impulsionou a continuidade do empreendimento, não obstante as denúncias efetuadas e a existência de várias irregularidades graves comprovadas pelos órgãos oficiais. A elucidação dos reais motivos para a existência desse empreendimento e a identificação dos responsáveis e verdadeiros beneficiários deverá ocorrer em virtude de uma investigação específica, na qual venham a ser despendidos esforços de dimensões proporcionais aos que foram empregados para a criação e a continuidade da obra. Uma declaração emblemática de um parceleiro, verificada nos autos do inquérito Civil Público nº 1.18.0000.004443/2001-79, expressa bem a percepção das "forças propulsoras" abordadas neste parágrafo, quando o mesmo relata o ocorrido durante uma extensa reunião efetuada no Sindicato Rural de Cristalina, que teria se estendido das 15 às 21 horas, com a presença, dentre outros, de parceleiros, representantes da empreiteira, dirigentes da EMATER e da Secretaria do Entorno e do Nordeste Goiano. Nessa reunião, o declarante, ao afirmar que estava com dor de cabeça, teria recebido determinado comentário do engenheiro autor do projeto, referente à falha quanto à insuficiência de vazão do rio para suprir as necessidades do sistema, conforme relatado a seguir:
	"Que então, o Engenheiro José Henrique virou-se para o declarante e disse que não era só ele (declarante) quem teria dores de cabeça, mas todos os demais parceleiros, porque ele (José Henrique) sabia que a água não era suficiente, mas se não fizesse o projeto, outro faria" (grifo nosso) .
227.	Destacamos, ainda, o fato de que o Presidente da Comissão de Licitação responsável pela Concorrência Pública 003/97 SEBN/FUNEBRAN, da qual resultou a obra em questão, atuou também, durante o período de vigência do Convênio em pauta, como Secretário do Entorno de Brasília e do Nordeste Goiano, como Diretor do Departamento de Habitação da Secretaria Especial de Desenvolvimento Urbano da Presidência da República, e como empregado da Construtora Gautama, condição na qual foi preso em decorrência de ação da Polícia Federal (item 1.2.11) - ou seja, existe um elemento que atuou ativamente na execução do projeto e que, em momentos distintos, presidiu a licitação, ocupou o cargo máximo da parte do convenente, exerceu uma alta função ligada ao concedente e, por fim, revestiu-se da posição de empregado da empreiteira, na qual foi detido pela polícia pela participação em um esquema de fraudes em obras públicas.
228.	De fato, as irregularidades que se somam, desde a concepção até o abandono da obra, permitem vislumbrar um quadro em que haviam interesses diversos dos fins públicos na execução do sistema de irrigação do Projeto de Assentamento de Três Barras, como já indicava a constatação relatada em 2.1.1, especialmente se correlacionada aos resultados do trabalho da Polícia Federal mencionado no item 2.1.1.3, com a descoberta de uma quadrilha que se utilizava da Construtora Gautama para dilapidação do patrimônio público através de grandes obras, como é o caso. Resta, para este caso específico, a apuração ampla das responsabilidades, visando a aplicação das penalidades cabíveis e a restituição do que for de direito aos cofres públicos, vez que a multa de 20 mil reais aos responsáveis pela assinatura do convênio, aplicada em vista do Acórdão 1637/2004-TCU-Plenário (item 2.1.1.1 - parágrafo 61) , refere-se somente ao "excesso de voluntarismo dos gestores" quando da criação do projeto, mas não encerra a questão relativa às demais irregularidades apontadas neste relatório, as quais indicam o prejuízo dos quase 40 milhões de reais já empregados na obra.
229.	A continuidade da obra frente aos erros, falhas e irregularidades apontados revela, ainda, que os prejuízos decorrentes poderiam ter sido evitados pelo poder público em diversos momentos da execução da obra, diante das denúncias efetuadas por entidades e moradores locais e dos indícios de irregularidades detectados. Quando da denúncia da AEACRIS (item 1.2.9.2) que apontava irregularidades graves, em 26/01/1999, haviam sido liberados pelo Governo Federal R$ 9.360.032,25, ou seja, menos de 1/3 do total contratado (R$ 29.216.819,39) , sendo que, após a mesma, foram liberados mais R$ 30.087.190,40, incluindo os reajustamentos. Salientamos que o resultado do presente trabalho permitiu, sobretudo em função do apontado no item 2.1.2, verificar a procedência dos itens a, b, d, e, g e h da referida denúncia, sendo que os demais itens da mesma referem-se a detalhes técnicos de menor relevância à análise ora efetuada, e não foram objeto de aferição por esta equipe.
230.	Nesse contexto, e tendo em vista o item 2.2.2 deste relatório, concluímos ser contrário ao bom senso o pleito para que sejam aplicados ainda mais recursos nessa obra da ordem de 20 milhões de reais, como quer o Governo do Estado de Goiás, vez que esse valor em si, independentemente do que já foi despendido no empreendimento, já representa um custo elevado para um sistema como o proposto, sendo mais econômico até mesmo o início de um projeto totalmente novo que se apresente viável, conforme item 2.1.2.3. Ademais, de acordo com os itens 2.1.2 e 2.2.2, a tendência é de que a obra nunca venha de fato a funcionar, mesmo corrigidas todas as suas falhas técnicas e reconstruídos os itens depreciados, em virtude dos altos custos de operação e manutenção, além de outros problemas relatados.
231. 	Em resumo, a obra mostrou-se resultado de uma aberração administrativa, especialmente pela forma como foi concebida, trazendo como resultado apenas o prejuízo aos cofres públicos, sem nenhum benefício decorrente à população, havendo hoje uma intenção de novas aplicações de recursos públicos no mesmo empreendimento, as quais, se ocorrerem, muito possivelmente representarão mais prejuízos ao erário.
43.	Na instrução à peça 44 do TC Processo 035.077/2011-5, também se fez um relato preciso das inúmeras irregularidades ocorridas na execução do presente convênio:
 (...) 7.28.4	Há de se reconhecer que não é uma decisão tão lógica que se espera dos gestores, titulares das unidades envolvidas quando o convênio já estava celebrado, o aporte de mais recursos e a promoção de ações visando à conclusão de um empreendimento que não possui estudo demonstrando sua viabilidade e planejamento de qualidade. As fiscalizações do TCU e da CGU apontaram essas deficiências como as principais causas do insucesso do projeto, uma vez que não houve as análises necessárias para assegurar a consecução do objeto pactuado e não estão presentes os elementos necessários para caracterizar, de modo preciso, a obra, em desacordo com o art. 6º, IX, da Lei 8.666/93 (Acórdão 1637/2004-TCU-Plenário) . 
7.28.5	Assim, os órgãos responsáveis não agiram com a cautela necessária para a deflagração de um projeto dessa magnitude. Não foram efetuados estudos preliminares compatíveis com o projeto; não houve a consulta aos assentados, que seriam os beneficiários, nem ao Incra, responsável pela realização do assentamento e detentor de dados e informações variados relativos aos aspectos físicos e sociais do local.
7.28.6	Foi questionada, inclusive, a própria concepção do projeto, haja vista o alto custo de energia elétrica para o funcionamento das bombas das estações e boosters, posteriormente adicionados, o que inviabilizaria o projeto. Segundo a Associação de Engenheiros Agrônomos de Cristalina - AEACRIS, em denúncia formalizada a vários órgãos públicos (peça 36, p. 1-2) , o alto custo por hectare ao final do projeto, correspondente a R$ 19.230,00/ha, enquanto o custo de um sistema de irrigação do tipo pivot central teria um custo de R$ 1.800/ha. Os custos médios de um sistema de mini pivot central, de acordo com a associação, foi orçado em R$ 3.000,00/ha, que convertido para a data original do convênio (outubro/97) , seria de R$ 1.314,00/ha (peça 5, p.3) . Tais questões foram tratadas no TC nº Processo 002.511/2002-7.
7.28.7	A CGU constatou a inviabilidade do projeto em razão de vários fatores, tais como: insuficiência de vazão dos mananciais utilizados; custos totais das obras significativamente elevados em vista dos beneficiários pretendidos e, em contraste com outras soluções técnicas possíveis e mais vantajosas sobre todos os aspectos analisados; elevados custos de manutenção e operação; necessidade de estrutura organizacional dos irrigantes incompatível com a realidade local; impossibilidade de amortização do custo da obra em conformidade com as previsões da Política Nacional de Irrigação; parcela já executada está abandonada, depredada e sucateada; entre outros vários problemas técnicos de concepção e na execução apontados no relatório de auditoria daquele órgão (peça 5, p. 1-39) .
7.28.8	Outra falha grave foi iniciar o projeto sem a outorga do uso da água e da licença ambiental.
7.28.9	No voto condutor do Acórdão 2304/2010-TCU-Plenário (a deliberação trata de embargos de declaração opostos ao Acórdão 1736/2010-TCU-Plenário pelo Sr. Paulo Afonso Romano) , o ministro-relator tece os seguintes comentários sobre as falhas de concepção do projeto:
...verifica-se que as irregularidades constatadas não se referiam a aspectos técnicos do projeto, mas à própria concepção do convênio. Poder-se-ia esperar, quando da celebração do aludido ajuste, que um homem médio atentasse para o fato de que os beneficiários do projeto de irrigação - os assentados - não haviam sido consultados a respeito e, muito menos, dado seu aval para a execução da obra, especialmente porque teriam que arcar com parte dos gastos decorrentes desse projeto. Tal projeto também correu à revelia do Incra, apesar de estar sendo implantado em área destinada à reforma agrária à época. Nesse sentido, diante de dever de zelar pela coisa pública como se sua fora, o gestor teria condições de verificar que o convênio estava se fundamentando em bases não sólidas, e, assim, adotar as cautelas necessárias para remediar tais situações antes de firmar o convênio.
7.28.10	 O relatório da CGU elenca também uma série de irregularidades no acompanhamento da obra, resultantes de medições inconsistentes, serviços em desconformidade com as especificações do projeto, entre outros (peça 5, p. 29) .
7.28.11	Agrava ainda a situação do projeto o fato de que as obras foram executadas entre os anos de 1998 e 2002 e se encontram atualmente abandonadas, os equipamentos depredados e sucateados. O sistema de irrigação construído não está em funcionamento por falhas técnicas, econômicas e financeiras do projeto, entre outras. Não há perspectiva racional de que a obra venha a funcionar de modo a propiciar reais benefícios aos assentados de Três Barras.
7.28.12	A Seplan estimou que seriam necessários mais R$ 12,5 milhões (PI) de recursos federais para finalizar o projeto (peça 2, p. 31) fora a contrapartida que resta integralizar, valor superior ao custo de outro projeto de irrigação por pivot central. Técnicos da CGU argumentaram que a tentativa da aplicação de mais recursos na presente obra do sistema de irrigação de Três Barras representa um alto risco de novos prejuízos vultosos aos cofres públicos, por se tratar de alternativa sem o devido embasamento técnico econômico e financeiro, além do fato de existir soluções alternativas mais viáveis e econômicas (peça 5, p. 23) .
7.28.13	A situação atual é um impasse, diante das incertezas existentes, da ausência de estudo que aponte alternativa econômica para o projeto. Ao mesmo tempo que existe a necessidade de se dar alguma utilidade às obras realizadas e aos equipamentos já adquiridos, há o risco de se ampliar o prejuízo com novos aportes de recursos ao projeto, no atual cenário. É razoável determinar ao Ministério da Integração Nacional, por meio da sua Secretaria de Infraestrutura Hídrica, que somente realize novos repasses federais no projeto de Três Barras se houver estudos atuais e consistentes que indiquem a sua viabilidade, inclusive levando em conta outras alternativas mais econômicas, nos termos do Acórdão 612/2005-TCU-Segunda Câmara. Além disso, deve ser considerada a questão fundiária da área irrigável, diante da informação do Sr. Fernando Antônio Rodrigues de que restam apenas cinco parceleiros dos 182 anteriormente existentes. (...) 
44.	Quanto ao acolhimento das alegações de defesa dos responsáveis citados no TC Processo 035.077/2009-8, fundamentou-se nos argumentos de que ou eles atuaram como agentes políticos ao serem signatários do termo de convênio, caso dos ex-ministros Srs. Gustavo Krause e Ramez Tebet, e do ex-Governador de Goiás Marconi Ferreira Perillo Júnior; ou foram somente signatários do convênio, caso de Paulo Afonso Romano e Antonino Camilo de Andrade, ou de termos aditivos ao convênio, caso de Fernando Antônio Rodrigues, Ovídio Antônio de Angelis, Rômulo de Macedo Vieira, Jesus Alfredo Ruiz Sulzer, Flávio Henrique Abdelnur Candelot e Giuseppe Vecci.
44.1	Em todos os casos, a instrução citada registrou que não houve a individualização das responsabilidades naquela tomada de contas especial, não se estabelecendo o nexo de causalidade entre as condutas dos responsáveis e o não atingimento da finalidade pactuada que ensejou o prejuízo ao erário, prejudicando o exercício do contraditório e da ampla defesa. Registre-se os relatos contidos naquela instrução:
7.28.1	Foram citados, em solidariedade, todos os signatários de ajustes que aportaram recursos ao projeto de irrigação de Três Barras. Os atos impugnados foram os mesmos, com exceção da ausência de supervisão ministerial, incluída para aqueles que ocuparam cargos no órgão concedente.
7.28.2	Conforme exposto nas análises das defesas, a imputação de responsabilidade aos signatários dos ajustes não possui sustentação jurídica. Não foram detalhados, nos ofícios citatórios, os atos praticados pelos responsáveis que estabeleçam o nexo de causalidade entre a ação e o resultado, bem como não foi indicado o conjunto de provas e informações sobre o fato ilícito, impossibilitando o contraditório dos envolvidos. 
7.28.3	Houve, nas gestões de alguns, omissão por terem assumido formalmente a responsabilidade pelo feito e não terem agido no sentido de viabilizar o projeto, porém, isso não é suficiente para a responsabilização solidária pelo ressarcimento integral dos recursos federais repassados. 
 (...) 
7.28.17	 O esperado insucesso do projeto de Três Barras, assim como de vários dos projetos públicos de irrigação de grande porte, é fruto da fragilidade da estrutura pública na condução dos projetos e da atual e ultrapassada Política Nacional de Irrigação.
7.28.18	Assim, atribuir a responsabilidade a um agente público (pessoa física) pela não efetividade do projeto de irrigação e condená-lo em débito não é justo, a não ser que exista ato expresso que estabeleça nexo de causalidade com o dano, pois muitas vezes o gestor está inserido num sistema que apresenta várias deficiências, como alegado em algumas defesas e nas análises nesta tomada de contas especial.  
7.28.19	No caso de Três Barras, são notórios o descaso e a falta de interesse na conclusão do projeto. É improvável que se consiga individualizar a responsabilidade de cada um a fim de reaver os recursos despendidos, até por que a causa do insucesso não está bem definida. O fracasso é decorrente de projeto mal concebido ou de omissão na execução? Aquele gestor que deixou de aportar recursos e dar celeridade ao projeto foi omisso ou agiu a bem do interesse público evitando maiores prejuízos? É melhor se concluir o projeto e disponibilizá-lo aos produtores ou admitir a sua inviabilidade e não mais aportar recursos públicos até que haja estudo consistente indicando sua viabilidade?
7.28.20	Conforme já mencionado nesta instrução nas análises individuais das defesas, devem ser acatadas as alegações apresentadas, porém as contas dos responsáveis devem ser julgadas regulares com ressalva, uma vez que, de alguma forma, ao assumirem formalmente responsabilidades pelo feito, não agiram efetivamente no sentido de viabilizar o projeto. 
 (...) 
44.2	Sobre o tema, o Parecer do Ministério Público junto ao TCU naqueles autos assim consignou (peça 49 do TC Processo 037.077/2011-5) :
 (...) Assim, se, de um lado, o convenente falhou na elaboração do projeto e na adoção de providências com vistas à correta execução contratual, a atuação do concedente, por outro lado, deixou muito a desejar na avaliação do plano de trabalho e na fiscalização de sua alçada, que propiciaria a correção de rumos para atingir os objetivos pactuados. Disso decorre que o insucesso do empreendimento em tela é fruto de culpa concorrente entre os agentes representantes das duas partes envolvidas no ajuste.
Não havendo dúvida quanto à ocorrência de dano ao erário, o caminho para responsabilizar esses agentes, frente à persecução das circunstâncias subjetivas de suporte à condenação, circunscreve à demonstração da conduta dolosa ou culposa de cada um deles e a relação de causalidade entre as suas condutas e o dano produzido. Todavia, como bem demonstrou a análise efetuada pela Secex/GO, seja pelo ato ter sido praticado por agente político sem qualquer ingerência na operacionalização do convênio, seja pela inexigibilidade de conduta diversa no momento da prática do ato, seja pela ausência de nexo de causalidade entre as ocorrências consignadas nas comunicações processuais e o dano causado ao erário, acompanhando o posicionamento da unidade técnica, também achamos que não há subsídios para a condenação em débito dos agentes citados neste processo.
Não obstante isso, tendo em vista a magnitude do projeto de irrigação objeto do convênio em tela, entendemos que pode o E. Relator, extrapolando o alcance das providências ordenadas pelo Acórdão 1038/2010-TCU-Plenário, determinar o aprofundamento das investigações, a partir dos resultados das fiscalizações anteriores feitas por esta Corte de Contas e pelo Controle Interno, noticiadas pela própria unidade técnica, e, principalmente, a partir da presença nestes autos do Parecer Financeiro 794/2010/CDTCE/CGCONV/DGI/SECEX/MI, que sinaliza a instauração de tomada de contas especial pelo Ministério da Integração Nacional (peça 9, p. 36-44) . Com o foco inicial nesses trabalhos, a unidade regional do TCU poderá esmiuçar as causas determinantes do insucesso do empreendimento e trazer a lume as condições necessárias para a responsabilização subjetiva daqueles que deram causa ao dano apurado, levando em conta, inclusiva, a demora do concedente em instaurar a tomada de contas especial, providência já alertada pelo Acórdão 612/2005-TCU-Segunda Câmara. Estamos sugerindo, pois, o retorno dos autos à Secex/GO para adoção das providências de sua alçada, sendo oportuno que o condutor do processo autorize, desde logo, as medidas preliminares necessárias ao cumprimento do mister. (...) 
44.3	Na instrução à peça 10, também se faz um relato da situação do ajuste em apreço e da impossibilidade de individualização da responsabilidade pelo dano ao erário:
 (...) 43. Diante de tal cenário e das várias causas que contribuíram para a não conclusão do Projeto de Três Barras, torna-se impossível a individualização da responsabilidade pelo ato impugnado nesta TCE. A tentativa de esmiuçar os fatos em busca dos agentes envolvidos, como sugeriu o MP/TCU, é inglória. Também, atribuir a responsabilidade ao Estado de Goiás carece de respaldo jurídico, uma vez não se pode imputar enriquecimento sem causa.
44.	Enfim, o prejuízo pela não conclusão do projeto é decorrente, em grande medida, da ineficiência do Poder Público que não conseguiu, por razões variadas, dar cumprimento ao pactuado no Convênio 240/97. São questões complexas, de natureza estrutural, que permeiam toda a Administração Pública, em parte, até insuscetíveis de interferência dos gestores envolvidos. Afigura-se, assim, inviável a identificação dos responsáveis com vistas à apenação.
45.	Assim, o melhor encaminhamento seria considerar as contas iliquidáveis, uma vez que é impossível o julgamento de mérito a que se refere o art. 16 da Lei nº 8.443/1992, ordenando-se o trancamento das contas e o conseqüente arquivamento do processo, nos termos dos arts. 20 e 21 da Lei nº 8.443/1992, c/c os arts. 169, I, e 211, § 1º, do RI/TCU. (...) 
45.	Neste contexto de impossibilidade de identificar e individualizar a atuação dos responsáveis, a instrução à peça 44 do TC Processo 037.077/2011-5 propôs a citação do Estado de Goiás, com os seguintes argumentos:
7.29.1	Não restaram configuradas as responsabilidades dos citados pelo débito imputado. Cabe, porém, a responsabilização do Estado de Goiás, pois, ao firmar o convênio em tela, o ente, por meio de sua Secretaria do Entorno de Brasília e do Nordeste Goiano, assumiu a responsabilidade por executar todas as atividades inerentes à implantação do projeto, com rigorosa obediência ao Plano de trabalho, observando os critérios de qualidade técnica, os prazos e os custos previstos e responder pelas consequências da sua inexecução total ou parcial. Também concordou em prestar contas dos recursos recebidos e restituir ao concedente o valor transferido, atualizado monetariamente, acrescido de juros legais, na forma da legislação aplicável aos débitos para com a Fazenda Nacional, desde a data do seu recebimento, quando não for executado o objeto da avença e quando não for apresentada, no prazo exigido, a prestação de contas parcial ou final (Cláusula Segunda, Item II, do Convênio 240/97) .
7.29.2	A jurisprudência desta Corte tem-se orientado no sentido de imputar débito ao ente federado, sob pena de enriquecimento sem causa da unidade estatal, uma vez que esta incorporou ao seu patrimônio os benefícios advindos dos recursos federais indevidamente aplicados. Ademais, não foi possível individualizar a responsabilidade dos gestores pela perda de recursos nem há registro de que tenham se beneficiado pessoalmente com os atos inquinados (Acórdão 1624/2012-TCU-Primeira Câmara, 672/2002 - 1ª C, 1568/2005- P, 1356/2008- P, 3512/2002 - 1ª C, 4718/2008- 2ª C e 4135/2009- 1ª C) .
7.29.3	Ressalte-se que o Estado de Goiás poderá - caso entenda necessário e no exercício do seu direito de regresso - exigir daqueles que, no seu entendimento, seriam os verdadeiros responsáveis pelos prejuízos indicados neste processo, o ressarcimento do valor do débito caso seja condenado por este Tribunal, o que requer encaminhar oportunamente, ao Tribunal de Contas do Estado de Goiás, à Assembléia Legislativa e ao Ministério Público desse ente da federação cópia da deliberação que vier a ser adotada, bem como do Relatório e do Voto que a fundamentam, para conhecimento e adoção das providências que entenderem cabíveis, na esfera de suas competências.
45.1	O Ministério Público junto ao TCU, entretanto, defendeu que não caberia a responsabilização do Estado de Goiás, ante os seguintes argumentos (peça 49 do TC Processo 037.077/2011-5) :
Como é cediço, a Decisão Normativa/TCU 57/2004 estabelece que, nos processos de TCE relativos a transferências de recursos públicos federais aos Estados, ao Distrito Federal e aos Municípios, a citação do ente federativo somente deverá ser feita caso haja indícios de que este se beneficiou com a aplicação irregular dos recursos.
No caso concreto em apreciação, diferentemente da Secex/GO, entendemos que as provas dos autos evidenciam que a obra objeto do Convênio 240/97 não trouxe (e muito dificilmente trará) quaisquer benefícios ao ente federativo. O seguinte excerto da última instrução da unidade técnica resume bem a situação em apreço, verbis (peça 44, p. 27) : 
7.28.9	No voto condutor do Acórdão 2304/2010-TCU-Plenário (a deliberação trata de embargos de declaração opostos ao Acórdão 1736/2010-TCU-Plenário pelo Sr. Paulo Afonso Romano) , o ministro-relator tece os seguintes comentários sobre as falhas de concepção do projeto: 
...verifica-se que as irregularidades constatadas não se referiam a aspectos técnicos do projeto, mas à própria concepção do convênio. Poder-se-ia esperar, quando da celebração do aludido ajuste, que um homem médio atentasse para o fato de que os beneficiários do projeto de irrigação - os assentados - não haviam sido consultados a respeito e, muito menos, dado seu aval para a execução da obra, especialmente porque teriam que arcar com parte dos gastos decorrentes desse projeto. Tal projeto também correu à revelia do Incra, apesar de estar sendo implantado em área destinada à reforma agrária à época. Nesse sentido, diante de dever de zelar pela coisa pública como se sua fora, o gestor teria condições de verificar que o convênio estava se fundamentando em bases não sólidas, e, assim, adotar as cautelas necessárias para remediar tais situações antes de firmar o convênio.
7.28.10	O relatório da CGU elenca também uma série de irregularidades no acompanhamento da obra, resultantes de medições inconsistentes, serviços em desconformidade com as especificações do projeto, entre outros (peça 5, p. 29) . 
7.28.11	Agrava ainda a situação do projeto o fato de que as obras foram executadas entre os anos de 1998 e 2002 e se encontram atualmente abandonadas, os equipamentos depredados e sucateados. O sistema de irrigação construído não está em funcionamento por falhas técnicas, econômicas e financeiras do projeto, entre outras. Não há perspectiva racional de que a obra venha a funcionar de modo a propiciar reais benefícios aos assentados de Três Barras. [grifos nossos]
Diante de tal cenário, com escusas à unidade técnica, entendemos que não se pode imputar enriquecimento sem causa ao estado convenente, uma vez que a situação fática que se apresenta nos autos é, segundo a nossa ótica, inócua à produção de riqueza.
A outra tese sustentada pela Secex/GO para justificar a citação do Estado de Goiás reveste-se na inobservância, pelo mencionado ente federativo, da cláusula segunda, item II, do Convênio 240/97. Sim, é verdade que, ao celebrar o ajuste, o convenente assumiu o ônus de executar as atividades de implantação do projeto, com obediência ao plano de trabalho, observando os critérios de qualidade técnica, os prazos e os custos previstos e responder pelas consequências da sua inexecução total ou parcial. É verdade também que concordou em prestar contas dos recursos recebidos e restituir ao concedente o valor transferido quando não fosse executado o objeto da avença e/ou quando não apresentada a prestação de contas. 
	Entretanto, não é menos verdade que, ao assinar o instrumento, o concedente avalizou o projeto básico apresentado pelo convenente e se obrigou, nos termos das alíneas 'c', 'd' 'e' e 'g' do item I da mesma cláusula segunda, a (peça 7, p. 20) :
- orientar, supervisionar e cooperar com a implantação das ações inerentes ao instrumento;
- analisar e aprovar os relatórios de execução físico-financeira e as prestações de contas;
- acompanhar as atividades de execução, avaliando os seus resultados e reflexos;
- exercer o controle e a fiscalização sobre a execução do convênio.
Assim, se, de um lado, o convenente falhou na elaboração do projeto e na adoção de providências com vistas à correta execução contratual, a atuação do concedente, por outro lado, deixou muito a desejar na avaliação do plano de trabalho e na fiscalização de sua alçada, que propiciaria a correção de rumos para atingir os objetivos pactuados. Disso decorre que o insucesso do empreendimento em tela é fruto de culpa concorrente entre os agentes representantes das duas partes envolvidas no ajuste. (...) 
45.2	O Ministro Relator Raimundo Carreiro, por seu turno, naqueles autos anuiu com a proposta da instrução no sentido de atribuir a responsabilidade pelo dano ao Estado de Goiás, nos seguintes termos:
 (...) No entanto, a existência de vultoso dano aos cofres federais requer que este Tribunal prossiga a apuração e chame aos autos o Estado de Goiás para apresentar alegações de defesa, uma vez que aquele ente federativo teve seu patrimônio acrescido pela obra e equipamentos financiados com recursos do Convênio 240/1997 - MMA/SRH. Assim, com vênias ao Ministério Público quanto a este ponto, acolho a proposta da Unidade Técnica, com fundamento no art. 1º da Decisão Normativa - TCU nº 57/2004.
45.3	Nos presentes autos, a instrução à peça 10 reconhece "como pertinente o posicionamento do MP/TCU em relação à impossibilidade de imputação de débito ao Estado, uma vez que, como bem disse o Procurador do MP, não se pode imputar enriquecimento sem causa ao estado convenente, uma vez que a situação fática que se apresenta nos autos é inócua à produção de riqueza". Também se faz um relato da situação do ajuste em apreço, dentro do contexto de que os projetos de irrigação eram conduzidos pela União:
 (...) 35.	Conforme dito nos parágrafos 10.12 a 10.14 desta instrução, os projetos de irrigação, quase sempre, decorreram de decisões tomadas "de cima para baixo", onde os níveis estadual e municipal não participavam da tomada de decisão sobre a conveniência ou não da implantação das obras. Os estudos de viabilidade, muito mais do que aferir o verdadeiro potencial socioeconômico de um empreendimento hidroagrícola no local escolhido, sempre foram dirigidos pelo organismo empreendedor para respaldar uma decisão tomada antes da contratação do estudo. Sempre era aplicado o pressuposto de que o estado e município (s) onde se implantaria o projeto seriam sempre beneficiados, sem descrever claramente a forma de como isto seria alcançado. Um dos postulados mais evidentes da forma como foram implantados os projetos de irrigação no País é a falta de compromisso com o planejamento integrado nos níveis regional, estadual e municipal. Os projetos, excetuando-se aqueles atualmente em implantação por meio de convênios com os governos dos estados, sempre foram planejados pelo governo federal, sem que, necessariamente, estivessem integrados com os planos de governo de estados e municípios e, ainda mais, sem qualquer consulta às populações afetadas. Daí a dificuldade de se mensurar o benefício do Projeto de Três Barras ao Estado de Goiás.
36.	Outra provável causa do fracasso de projetos como o de Três Barras é o sistema orçamentário atual. É senso comum que é usual o aporte de verbas oriundas de emendas parlamentares para projetos mal elaborados e desconectados de políticas públicas. O caso em tela é exemplo disso, nem mesmo o Incra, responsável pelos assentamentos agrários, foi consultado sobre o projeto.
37.	As chamadas emendas parlamentares foram idealizadas para funcionar como um importante instrumento para a melhoria das condições de vida em cidades com orçamento reduzido. Em tese, permitir que deputados e senadores decidam diretamente o destino de parte dos recursos da União é uma forma de equalizar a aplicação do dinheiro público. Mas, na prática, as emendas têm se revelado um duto para a corrupção e para irrigar currais eleitorais dos parlamentares. No Orçamento de 2013, estão previstos R$ 20,51 bilhões só para a prática de emendas individuais para municípios.
38.	O estudo referido no parágrafo 10 e subparágrafos apontou a fragilidade na implantação de sistemas públicos de irrigação por meio de transferências voluntárias da União. Segundo aquele trabalho, a maioria dos projetos é resultado muito mais de pressões de natureza política do que diretrizes de planos estratégicos dos convenentes. 
39.	No voto condutor do Acórdão 1188/2007-TCU-Plenário (Levantamento de Auditoria sobre as "obras inacabadas") , o ministro-relator registrou a vulnerabilidade das obras públicas em relação às interferências de cunho político na definição de quais empreendimentos receberão créditos orçamentários.
40.	Minimizaria o risco de dano ao erário se os projetos contemplados por tais emendas passassem pelo crivo dos Ministérios, por meio de exigências mínimas, como projetos bem elaborados e viáveis. Mas não, depara-se com órgãos frágeis e desestruturados. O Ministério da Integração Nacional e os seus precedentes ilustram bem o despreparo técnico e estrutural na condução de política pública, como os projetos de irrigação no Estado de Goiás - Flores de Goiás, Luis Alves e o de Três Barras-, todos já de conhecimento desta Corte.
41.	No convênio em questão, a participação do então Ministério do Meio Ambiente, dos Recursos Hídricos e da Amazônia Legal bem como do Ministério da Integração Nacional (MI) foram extremamente deficientes, tanto na definição do objeto do convênio como no acompanhamento e fiscalização da execução, tanto é que se passaram 16 anos do início e não foi concluído, nem mesmo o MI foi capaz de exigir sua conclusão, renegando inclusive várias deliberações do TCU (ver parágrafos 9.20 e 9.21) . Também o Estado de Goiás, por meio de suas várias Secretarias de Estado, mostrou-se desinteressado e omisso em relação ao projeto de Três Barras, deixando de concluí-lo tempestivamente e descuidando da manutenção dos bens, basta ver os apontamentos dos órgãos de controle sobre o estado de conservação do que foi executado (vide peça 5, p. 1-39, do TC Processo 035.077/2011-5) . (...) 
45.4	O MPTCU, por seu turno, agora defende a responsabilização do Estado de Goiás, nos seguintes termos (peça 13) :
 (...) Como minuciosamente discriminado pela Secex/GO, inúmeras foram as fiscalizações realizadas no referido empreendimento e inúmeras as determinações emanadas por esta Corte de Contas. Algumas das decisões geraram multas e irregularidades nas contas dos gestores da época.
Do histórico também se depreende que somente em 2007 houve manifestação da Secretaria de Planejamento do Estado de Goiás sobre algumas providências visando ao saneamento das pendências existentes. O convênio, que deveria terminar em dezembro/2007, foi novamente prorrogado para 31.12.2008 e houve descumprimento do disposto no Acórdão 612/2005, pois não foi realizada a prestação de contas exigida.
A omissão no dever de prestar contas viola princípio fundamental da República, constitui ato de improbidade administrativa (Constituição Federal, artigo 70, parágrafo único, c/c artigo 93 do Decreto-Lei 200/1967 e artigo 11, inciso VI, da Lei 8.429/1992) e faz nascer a presunção de desvio dos recursos, conforme assentado na jurisprudência desta Corte (v.g., Acórdãos 162/2004, 129/2004, 94/2004, 61/2004 e 1.498/2003, todos da 2ª Câmara) . Mais preocupante, sobretudo, é que se realizou mais uma prorrogação do convênio, deslocando o prazo final para 31.12.2009 e novamente não houve a prestação de contas.
Todos estes fatos corroboram a tese deste Ministério Público de que, pela importância social, econômica e de imagem desse empreendimento, é muito importante que esta Corte de Contas atribua adequadamente ao estado de Goiás a responsabilidade pelo dano ocorrido. 
Não se pode aceitar as alegações de defesa do Estado de Goiás pela tese da inviabilidade do convênio e ausência de responsabilidade do estado. O fato de o projeto de irrigação, desde sua gênese, ter sido mal planejado e mal executado e, por conseguinte, ter-se tornado ineficiente e inoperante não pode ser motivo para a isenção de responsabilidade do convenente. A prorrogação constante da avença, como já dito, corrobora sua suposta legitimidade. Asseverar que a culpa é exclusiva da União seria desconsiderar toda e qualquer ação do Estado de Goiás no referido projeto, o que de fato seria irrealista. 
O alegado que "se houve prejuízo, este resultou da falha de concepção do projeto" não pode ser aceita de forma alguma. Primeiramente é mais uma vez oportuno salientar que o prejuízo efetivo é a não realização dos objetivos pautados no objeto do convênio e, neste caso, é fato inequívoco. Em segundo lugar, se havia falha na concepção do projeto, os signatários deveriam, por princípio e por cautela, abster-se de celebrá-lo, agindo assim, de forma judiciosa, de forma responsável.
A alegação de que a sua atuação foi baseada em manifestações técnicas e jurídicas da União não é razoável, uma vez que o gestor estadual é o principal responsável e também responderia, em última análise, por culpa in vigilando e culpa in eligendo.
Sublinhe-se, também, que não se está a falar de enriquecimento sem causa do ente estatal. O que se pretende avaliar é a cadeia de responsabilidade de atos que, flagrantemente, geraram prejuízos aos cofres públicos. Onde há dano, nasce o dever de reparar o dano para todo aquele que contribuiu para sua ocorrência, independentemente de proveito próprio.
Como acima noticiado, três órgãos estaduais se sucederam na gerência da execução do projeto. As obras foram licitadas e iniciadas pela então Secretaria do Entorno de Brasília e do Nordeste Goiano/GO no final do ano de 1997. Em 11.11.1999, com a extinção dessa secretaria, a Agência Goiana de Desenvolvimento Regional - AGDR assumiu o controle do empreendimento até 31.12.2003. A partir daí a Secretaria de Estado do Planejamento e Desenvolvimento foi a protagonista e depois a responsabilidade passou para a Secretaria da Agricultura, Pecuária e Irrigação. 
Os objetivos do projeto eram claríssimos: aumento de renda e do padrão de vida das 182 famílias estabelecidas no assentamento, mediante a diversificação das atividades agrícolas e o aumento de produtividade, dado que a irrigação permite a introdução de culturas perenes e a realização de duas safras de culturas de ciclo curto por ano; ampliação da oferta de alimentos, especialmente frutas e hortaliças, para a região e outros centros consumidores; geração de empregos e diminuição do êxodo rural e proporcionar o crescimento econômico e social da região de influência do projeto, pela introdução da agricultura irrigada intensiva e pelo incremento das atividades ligadas ao agronegócio.
O fato também, como acima mencionado pela unidade técnica, de que a obra foi executada pela Construtora Gautama, alvo de inúmeros processos judiciais por malversação do dinheiro público também deveria chamar a atenção dos signatários de novos aditivos em uma obra sobejamente criticada pela imprensa, auditorias da CGU e lideranças locais.
 (...) 
É preciso mudar profundamente a cultura de descaso com a coisa pública, infelizmente reinante entre os gestores públicos, subproduto de uma cultura de impunidade deveras arraigada em nossa Administração Pública. De fato, o Brasil é leniente com a desídia, com a negligência, com a incompetência para bem gerir os recursos públicos, quando o que precisamos é justamente de rigor. A sociedade brasileira reclama, com toda razão, da absoluta falta, como regra geral, de qualidade da gestão pública.
É preciso inverter a postura do gestor público, especialmente dos que gerem recursos de convênios federais. É preciso que a partir da assinatura do convênio, seu signatário, daquele instante mesmo em diante, tenha presente, o tempo todo, a preocupação não só de bem gerir, mas também de bem demonstrar que será eficaz e consonante com o objetivo que foi proposto.
45.5	O Ministro Relator Raimundo Carreiro, por seu turno, manteve em seu Voto condutor do Acórdão 1663/2014-TCU-Segunda Câmara, que rejeitou as alegações de defesa, o entendimento de pertinência da responsabilização do Estado de Goiás, nos seguintes termos (peça 16) :
 (...) Posteriormente, em novas apurações, constatou-se o fracasso na implantação do projeto de irrigação no Assentamento de Três Barras em Cristalina-GO, embora os recursos federais acordados tenham sido regularmente transferidos ao convenente. É essa inadimplência do convenente no cumprimento do objeto e finalidade do Convênio, que não afastada mediante as alegações de defesa apresentadas, impõe o ressarcimento dos valores repassados, conforme previsto tanto nas cláusulas do convênio, quanto nas normas que regulam a comprovação do uso dos recursos públicos. 	 
Com relação à imputação do débito ao Estado de Goiás, não merecem acolhida por este Tribunal as alegações que sustentam o afastamento da responsabilidade daquele ente federativo. 
Como bem apontado pelo douto representante do Ministério Público: "O fato de o projeto de irrigação, desde sua gênese, ter sido mal planejado e mal executado e, por conseguinte, ter-se tornado ineficiente e inoperante não pode ser motivo para a isenção de responsabilidade do convenente. A prorrogação constante da avença, como já dito, corrobora sua suposta legitimidade". 
Veja-se que o próprio Termo de Convênio, em sua Cláusula Segunda, Item II, estabeleceu a obrigação do convenente de:
a) executar todas as atividades inerentes à implementação do projeto descrito no anexo, com rigorosa obediência ao Plano de Trabalho, observando os critérios de qualidade técnica, os prazos e os custos previstos e responder pelas consequências da sua inexecução total ou parcial; 
 (...) 
f) restituir ao concedente o valor transferido, atualizado monetariamente, acrescido de juros legais, na forma da legislação aplicável aos débitos para com a Fazenda Nacional, desde a data do seu recebimento, nos seguintes casos: (...) quando não for executado o objeto da avença; (...) .
Conforme afirmado anteriormente, o sistema de irrigação objeto do convênio jamais foi concluído, não havendo que se questionar a obrigação do convenente de ressarcir o Tesouro Nacional. 
46.	Por oportuno, traz-se a lume o excerto do Voto condutor do Acórdão 181/2019-TCU-Primeira Câmara, relator Benjamin Zymler:
 (...) 9. De qualquer forma, para que não pairem dúvidas sobre o tema, realço que a jurisprudência pacífica desta Corte é que a entidade pública somente é responsabilizada quando os recursos, em que pesem tenham sido aplicados em desacordo com os termos pactuados, tenham tido alguma destinação pública. Caso contrário, a responsabilidade é pessoal do gestor signatário do convênio, o qual se comprometeu pela correta aplicação dos recursos (v.g. Acórdãos 2.050/2015 e 1.418/2009, ambos do Plenário e 3.086/2009, 7.503/2015, ambos da 1ª Câmara) .
10.Esse entendimento é corroborado pelo Supremo Tribunal Federal nos seguintes termos:
"EMENTA: - Mandado de segurança. Tribunal de Contas da União.
2. Prestação de contas referente à aplicação de valores recebidos de entidades da administração indireta, destinados a Programa Assistencial de Servidores de Ministério, em período em que o impetrante era Presidente da [Associação].
3. O dever de prestar contas, no caso, não é da entidade, mas da pessoa física responsável por bens e valores públicos, seja ele agente público ou não.
4. Embora a entidade seja de direito privado, sujeita-se à fiscalização do Estado, pois recebe recursos de origem estatal, e seus dirigentes hão de prestar contas dos valores recebidos; quem gere dinheiro público ou administra bens ou interesses da comunidade deve contas ao órgão competente para a fiscalização.
5. Hipótese de competência do Tribunal de Contas da União para julgar a matéria em causa, a teor do art. 71, II, da Constituição, havendo apuração dos fatos em procedimentos de fiscalização, assegurada ao impetrante ampla defesa.
6. Regimento Interno do Tribunal de Contas da União, arts. 9º, §§ 1º e 8º, 119 e 121. Pauta Especial de julgamento publicada com inclusão do processo em referência.
7. Não cabe rediscutir fatos e provas, em mandado de segurança.
8. Mandado de segurança indeferido. (MS-21.644/DF, Min. Néri da Silveira, DJ. 8.11.96, p. 43204) "  (Grifos acrescidos) .
46.1	Já no Acórdão 4727/2018-TCU-Primeira Câmara, relator José Múcio Monteiro, assim dispôs o Voto:
 (...) 9. Lembro, de pronto, a jurisprudência do Tribunal, que assenta cada vez mais o entendimento de que o pressuposto para a condenação do ente federado em débito é a comprovação de que se beneficiou da aplicação irregular dos recursos. Quanto a isso, o último parecer do MP/TCU nestes autos, transcrito parcialmente no relatório precedente, traz excerto do voto condutor do Acórdão 449/2017-TCU-Primeira Câmara, o qual tomo a liberdade de reproduzir mais uma vez, pois bem ilustra a posição desta Casa sobre a matéria:
"17. À luz da orientação contida na Decisão Normativa TCU 57/2004, que regulamenta a possibilidade de responsabilização direta dos Estados, do Distrito Federal e dos Municípios, ou das entidades de sua administração, entende-se que somente em casos excepcionais, quando restar comprovado que o ente federado tenha se beneficiado em razão das irregularidades apuradas, é que se estenderá a este último a responsabilidade pelo ressarcimento ao erário. E, mesmo nestes casos, a responsabilização se dará solidariamente com o agente público responsável pela irregularidade.  (os grifos são do MP) 
10. No caso em comento, não há nada a indicar que os valores movimentados tenham resultado em algum proveito do município. O ex-prefeito não faz nenhuma prova da destinação dos recursos, limitando-se a alegar, sem qualquer comprovação, que foram gastos com despesas relacionadas às rescisões contratuais dos agentes de saúde demitidos pela prefeitura. (...) 
46.2	A jurisprudência deste Tribunal é majoritária, portanto, no sentido de que somente ocorre a responsabilização do ente federado beneficiário de transferência de recursos da União caso haja a comprovação de que ele auferiu benefício decorrente da irregularidade cometida; caso contrário, a responsabilidade pelo dano é exclusiva do agente público. São neste sentido também os Acórdão 1651/2017-TCU-Plenário, relator Walton Alencar Rodrigues; 7.503/2015-TCU-1ª Câmara; 3.948/2014-TCU-1ª Câmara, relator Walton Alencar Rodrigues) .
46.3	O art. 3º da Decisão Normativa 57/2004/TCU assim dispõe:
Art. 3º Caso comprovado que o ente federado se beneficiou pela aplicação irregular dos recursos federais transferidos, o Tribunal, ao proferir o julgamento de mérito, condenará diretamente o Estado, o Distrito Federal ou o Município, ou a entidade de sua administração, ao pagamento do débito, podendo, ainda, condenar solidariamente o agente público responsável pela irregularidade e/ou cominar-lhe multa.
46.4	Registre-se que no TC Processo 012.272/2014-0, que se trata de solicitação da Secretaria de Agricultura, Pecuária e Irrigação do Estado de Goiás para que este Tribunal se manifeste acerca do pleito da Associação dos Irrigantes das Três Barras de lhe serem doados os bens móveis remanescentes do Projeto de Irrigação Três Barras, prolatou-se o Acórdão 4297/2017-TCU-Segunda Câmara, nos seguintes termos:
Os Ministros do Tribunal de Contas da União ACORDAM, por unanimidade, ante as razões expostas pelo relator, em conhecer como petição incidental nos autos do TC Processo 046.297/2012-0 a documentação encaminhada pela Secretaria de Agricultura, Pecuária e Irrigação do Estado de Goiás, por meio do Ofício nº 433/2014-GAB, e em encaminhar cópia do presente Acórdão à Secretaria Nacional de Irrigação do Ministério da Integração Nacional, sugerindo-lhe que, em conjunto com a Secretaria de Agricultura, Pecuária e Irrigação do Estado de Goiás, avalie a conveniência de dar destinação de uso provisório dos bens móveis remanescentes do projeto de Irrigação Três Barras em Cristalina/GO à Associação dos Irrigantes das Três Barras, com vistas a que esses bens possam ser utilizados para aprimorar a produção daqueles assentados no referido projeto, intensificando o sistema de irrigação das lavouras existentes no Projeto de Assentamento Rural, e para garantir a efetiva utilização do material que está armazenado e sujeito ao desgaste e demais intempéries, até a conclusão da tomada TC Processo 046.297/2012-0, quando o assunto será definitivamente resolvido.
46.5	Nos mesmos termos apontados no Parecer do MPTCU à peça 49 do TC Processo 035.077/2009-8, "No caso concreto em apreciação, diferentemente da Secex/GO, entendemos que as provas dos autos evidenciam que a obra objeto do Convênio 240/97 não trouxe (e muito dificilmente trará) quaisquer benefícios ao ente federativo".
46.6	Até mesmo o argumento de que o Estado teve seu patrimônio acrescido pela obra e equipamentos financiados com recursos do Convênio 240/1997 - MMA/SRH não é defensável, pois, conforme o Acórdão 4297/2017-TCU-Segunda Câmara, citado no item 46.4 retro, os bens móveis muito provavelmente devem ser doados à Associação dos Irrigantes das Três Barras.
46.6.1	Considerando que o projeto de irrigação foi projetado e executado para irrigar 1.456 ha, onde se encontravam 182 famílias assentadas pelo Incra, nada mais justo que os bens remanescentes sejam doados à Associação dos Irrigantes das Três Barras e alcancem algum grau de finalidade, já que o projeto de irrigação foi um fiasco.
46.7	Ademais, as obrigações previstas nas cláusulas conveniais e na legislação aplicável, tais como executar todas as atividades inerentes à implementação do projeto, observando os critérios de qualidade técnica, os prazos e os custos previstos e responder pelas consequências da sua inexecução total ou parcial; acompanhar e fiscalizar a execução; prestar contas ou restituir ao concedente o valor transferido, não são de responsabilidade direta do Estado convenente, mas das pessoas físicas que o integram, no caso, dos agentes públicos responsáveis pela gestão dos bens e valores públicos recebidos da União. O descumprimento, portanto, destas obrigações é imputável aos agentes públicos responsáveis pela gestão dos recursos correspondentes, não diretamente ao Estado. 
46.8	Segundo jurisprudência deste Tribunal, somente em casos excepcionais, quando restar comprovado que o ente federado tenha se beneficiado em razão das irregularidades apuradas, é que se estenderá a este último a responsabilidade pelo ressarcimento ao erário. Não é o caso do convênio em apreço.
46.9	Da mesma forma, somente aos gestores públicos, do Estado e/ou da União, e aos agentes privados que concorreram para a prática das irregularidades, pode-se caracterizar as condutas culposas, tais como a culpa in vigilando, a culpa en eligendo ou concorrência de culpas entre os agentes da União e do Estado de Goiás, ou dolosas, que causaram os danos ao erário. Incabível e desnecessária, portanto, como alegou a procuradora estadual, mensurar o grau e a concorrência na culpabilidade da União e do Estado de Goiás.
46.10	Decerto que as inúmeras irregularidades apontadas pela CGU e por este Tribunal, nos diversos trabalhos e processos instaurados para apurá-los, macularam o projeto de irrigação em apreço com a imprestabilidade do que foi feito e inviabilidade de concluir a obra, que ocorreram desde a sua concepção à revelia do Incra e dos assentados, projetos deficientes, passando pela  celebração do convênio e dos aditivos sem as cautelas necessárias, liberação dos recursos pela União indevidas, fiscalização deficiente e execução em desacordo com as especificações, omissão no dever de prestar contas e culminando no não alcance da finalidade do convênio.
46.10.1	Nesta situação, era obrigação da União e do Estado, incluindo os controles internos e externos, promover a identificação dos responsáveis pessoas físicas, sejam agentes públicos ou privados, tais como os responsáveis pelos estudos de viabilidade técnica e econômica, projetistas, signatários do convênio e aditivos, ordenadores de despesas que repassaram os recursos federais, os membros da comissão de licitação, os ordenadores de despesas do convenente que pagaram à empresa contratada, os fiscais de contrato que tenham atestado as medições, a empresa contratada, os fiscais do concedente, dentre outros que tenham contribuído para o dano ao erário; e condená-los a ressarcir o erário.
46.10.2	Ainda que fosse uma tarefa inglória e difícil apurar e individualizar todas as responsabilidades, como já relatado em no TC Processo 035.077/2011-5 e neste processo, considerando a sequência de órgãos estaduais que se sucederam na responsabilidade pela gestão do convênio e o tempo já decorrido, era o correto a se fazer.
46.10.3	Entretanto, apenas os responsáveis signatários do convênio e dos aditivos foram citados no TC Processo 035.077/2011-5, tendo as suas contas sido julgadas regulares com ressalvas, conforme Acórdão 9381/2012-TCU-Segunda Câmara. 
46.10.4	Realizar agora a apuração das responsabilidades apresenta-se materialmente impossível, sem falar que para a maioria dos responsáveis restariam caracterizados os prejuízos aos exercícios dos direitos ao contraditório e à ampla defesa, passados 20 anos do último repasse dos recursos federais. 
46.10.5	Somente foram alcançados em suas responsabilidades os Srs. Antonino Camilo de Andrade, ex-Secretário do Entorno de Brasília e do Nordeste Goiano/GO, e Paulo Afonso Romano, ex-Secretário de Recursos Hídricos do então Ministério do Meio Ambiente, dos Recursos Hídricos e da Amazônia Legal, pela aplicação de multa individual no valor de R$ 20.000,00 imposta no Acórdão 1637/2004-TCU-Plenário.
46.10.6 	Condenar agora o Estado de Goiás a ressarcir o valor total repassado pela União, o que corresponde ao valor atualizado de R$ 306.260.094,42 (com juros) , apresenta-se desarrazoado, por não estar em consonância com a jurisprudência deste Tribunal; não satisfazer aos justos anseios de punibilidade dos verdadeiros responsáveis pelo dano ao erário, que envolvem agentes públicos da União e do Estado e agentes privados; e representar uma segunda penalização à sociedade daquele Estado, que já vira frustrada a expectativa de usufruir de um projeto de irrigação, ainda que tenha se tratado de um logro, mas que nos sonhos poderia produzir riqueza na região e mudar a vida da comunidade dos assentados. 
47.	Assim, considerando que o exame dos elementos constantes dos autos indica que a responsabilização por dano ao erário dos responsáveis carece dos elementos suficientes e necessários à sua caracterização, em função da evidente subsistência de caso fortuito alheio à vontade dos eventuais responsáveis, a partir do longo transcurso de tempo sem a possibilidade de plena elucidação das eventuais irregularidades e responsáveis, conduzindo à conclusão pelo afastamento dos débitos, o melhor encaminhamento é considerar as contas iliquidáveis, uma vez que é impossível materialmente  o julgamento de mérito a que se refere o art. 16 da Lei 8.443/1992, ordenando-se o trancamento das contas e o consequente arquivamento do processo, nos termos dos arts. 20 e 21 da Lei nº 8.443/1992, c/c os arts. 169, I, e 211, § 1º, do RI/TCU.
48.	Por último, é pertinente sugerir à Secretaria Nacional de Irrigação do Ministério da Integração Nacional que, em conjunto com a Secretaria de Agricultura, Pecuária e Irrigação do Estado de Goiás, avalie a conveniência de dar destinação de uso definitivo dos bens móveis remanescentes do projeto de Irrigação Três Barras em Cristalina/GO à Associação dos Irrigantes das Três Barras, com vistas a que esses bens possam ser utilizados para aprimorar a produção daqueles assentados no referido projeto, intensificando o sistema de irrigação das lavouras existentes no Projeto de Assentamento Rural, e para garantir a efetiva utilização do material que está armazenado e sujeito ao desgaste e demais intempéries.
48.1	Neste caso, ainda que tenha a força de uma recomendação deste Tribunal, não se revela necessário oferecer a oportunidade de o destinatário apresentar comentário sobre a proposta, como prevê o art. 14 da Resolução/TCU 315/2020, pois a mesma recomendação em caráter provisório já foi objeto do Acórdão 4297/2017-TCU-Segunda Câmara, atendendo pedido da Secretaria de Agricultura, Pecuária e Irrigação do Estado de Goiás.
		CONCLUSÃO
49.	A partir dos elementos constantes nos autos e do exame das ocorrências descritas na seção "Exame Técnico", foi possível concluir que a responsabilização por dano ao erário dos responsáveis carece dos elementos suficientes e necessários à sua caracterização, conduzindo à conclusão pelo afastamento dos débitos e considerar iliquidáveis as presentes contas especiais, nos termos dos arts. 1º, I, 20 e 21 da Lei 8.443/1992, e do art. 211 do Regimento Interno do TCU, com o consequente trancamento do feito e o arquivamento do presente processo.
PROPOSTA DE ENCAMINHAMENTO
50.	Diante do exposto, submetem-se os autos à consideração superior, propondo:
a) sugerir à Secretaria Nacional de Irrigação do Ministério da Integração Nacional que, em conjunto com a Secretaria de Agricultura, Pecuária e Irrigação do Estado de Goiás, avalie a conveniência de dar destinação de uso definitivo dos bens móveis remanescentes do projeto de Irrigação Três Barras em Cristalina/GO à Associação dos Irrigantes das Três Barras, com vistas a que esses bens possam ser utilizados para aprimorar a produção daqueles assentados no referido projeto, intensificando o sistema de irrigação das lavouras existentes no Projeto de Assentamento Rural, e para garantir a efetiva utilização do material que está armazenado e sujeito ao desgaste e demais intempéries;
b) com fundamento nos arts. 20 e 21 da Lei 8.443/1992, c/c o art. 211, § 1º, do Regimento Interno do TCU, considerar iliquidáveis as contas, ordenando o seu trancamento;
c) dar ciência desta deliberação ao Governo do Estado de Goiás, ao Ministério do Meio Ambiente e ao Congresso Nacional, informando-os de que seu inteiro teor pode ser consultado no endereço www.tcu.gov.br/acordaos;
d) arquivar os autos.
MANIFESTAÇÃO DO MINISTÉRIO PÚBLICO JUNTO AO TCU
	O Ministério Público junto ao TCU, representado pelo Procurador Júlio Marcelo de Oliveira, manifestou-se de acordo com a proposta da unidade técnica, conforme o Parecer à peça 106, a seguir transcrito.
"Em face do que restou apurado nos autos, manifesta-se o Ministério Público de Contas de acordo com a proposta oferecida pela unidade técnica (peça 103) , transcrita abaixo:
"a) sugerir à Secretaria Nacional de Irrigação do Ministério da Integração Nacional que, em conjunto com a Secretaria de Agricultura, Pecuária e Irrigação do Estado de Goiás, avalie a conveniência de dar destinação de uso definitivo dos bens móveis remanescentes do projeto de Irrigação Três Barras em Cristalina/GO à Associação dos Irrigantes das Três Barras, com vistas a que esses bens possam ser utilizados para aprimorar a produção daqueles assentados no referido projeto, intensificando o sistema de irrigação das lavouras existentes no Projeto de Assentamento Rural, e para garantir a efetiva utilização do material que está armazenado e sujeito ao desgaste e demais intempéries;
b) com fundamento nos arts. 20 e 21 da Lei 8.443/1992, c/c o art. 211, § 1º, do Regimento Interno do TCU, considerar iliquidáveis as contas, ordenando o seu trancamento;
c) dar ciência desta deliberação ao Governo do Estado de Goiás, ao Ministério do Meio Ambiente e ao Congresso Nacional, informando-os de que seu inteiro teor pode ser consultado no endereço www.tcu.gov.br/acordaos;"
É o Relatório.

não há

Procurador Júlio Marcelo de Oliveira.

TOMADA DE CONTAS ESPECIAL. PROJETO DE IRRIGAÇÃO DE TRÊS BARRAS EM CRISTALINA - GO. INEXISTÊNCIA DE ELEMENTOS SUFICIENTES PARA CARACTERIZAR DANO AO ERÁRIO. CONTAS ILIQUIDÁVEIS. ARQUIVAMENTO. CIÊNCIA AOS INTERESSADOS.

TOMADA DE CONTAS ESPECIAL (TCE)

Secretaria de Controle Externo de Tomada de Contas Especial (SecexTCE).

Em análise estes autos que cuidam de Tomada de Contas Especial originada do Acórdão 1038/2010-TCU-Plenário (TC Processo 021.795/2009-8) , de minha relatoria, que converteu nesta TCE processo de monitoramento do Acórdão 612/2005-TCU-Segunda Câmara (TC Processo 000.439/2005-8) , de relatoria do Ministro-Substituto Lincoln Magalhães da Rocha, em TCE.
2.	O TC Processo 000.439/2005-8 cuidou de auditoria realizada com o objetivo de verificar o aumento dos custos de execução do Convênio 240/1997-MMA/SRH. O aludido convênio teve por objeto a execução do projeto de irrigação de Três Barras em Cristalina - GO.
3.	Os aludidos acórdãos foram proferidos nos seguintes termos:
Acórdão 612/2005-TCU-Segunda Câmara (TCProcesso 000.439/2005-8) 
Acórdão 612/2005-TCU-Segunda Câmara - TCU 
Os Ministros do Tribunal de Contas da União, reunidos em Sessão Extraordinária da 2ª Câmara, em 26/4/2005, ACORDAM, por unanimidade, com fundamento nos art. 43, inciso I, da Lei 8.443/92 c/c os arts. 143, inciso III e 250, incisos II e III, do Regimento Interno, em mandar fazer as determinações sugeridas, de acordo com os pareceres emitidos nos autos: 
1 - TC Processo 000.439/2005-8 (c/1 volume) 
Classe de Assunto: III 
Entidade: Superintendência de Irrigação da Secretaria de Planejamento e Desenvolvimento do Estado de Goiás - Seplan/GO 
Responsável: Walter Lopes (CPF 029.044.381-49) 
Período abrangido: 31/1/2005 a 4/3/2005 
1.1. Determinar ao Ministério da Integração Nacional que, no prazo de 90 (noventa) dias, a contar da ciência desta deliberação: 
1.1.1. examine as prestações de contas referentes ao Convênio nº 240/97, fazendo constar do parecer manifestação acerca das providências adotadas com relação às inconsistências apontadas no termo de recebimento provisório, emitido em dezembro/2003 pela Agência Goiana de Desenvolvimento Regional - AGDR, e no relatório de avaliação do sistema de irrigação de Três Barras, emitido pela Secretaria de Planejamento e Desenvolvimento do Estado de Goiás em 16/4/2003, especialmente sobre as diferenças entre os quantitativos de equipamentos de irrigação parcelar e de caixas de tomada parcelar entregues e os faturados nas medições, bem como acerca das divergências entre as especificações das motobombas instaladas e as pagas; 
1.1.2. instaure, se for o caso, e conclua a devida Tomada de Contas Especial concernente ao Convênio nº 240/97, no que diz respeito ao débito decorrente das inconsistências apontadas no item anterior, encaminhando-a à Secretaria Federal de Controle Interno ou, na hipótese de não ser instaurada, informe, no mesmo prazo, a este Tribunal o resultado do exame da prestação de contas do aludido Convênio a que se refere o item supra. 
1.2. Recomendar ao Ministério da Integração Nacional que, no caso de novos investimentos federais no projeto de Três Barras, opte pelas soluções técnicas que impliquem menor aporte de recursos e que sejam indispensáveis para se colocar o sistema em funcionamento, haja vista que não há perspectiva de retorno econômico/financeiro do projeto; 
1.3. Determinar à Secretaria de Planejamento e Desenvolvimento do Estado de Goiás que: 
1.3.1. formalize, no prazo de 30 (trinta) dias, o recebimento definitivo da obra relativo ao Contrato nº 003/97, celebrado entre a então Secretaria de Entorno de Brasília e do Nordeste Goiano-GO e a Construtora Guatama Ltda., já expirado, atentando-se, na oportunidade, para as inconsistências apontadas no termo de recebimento provisório emitido por aquele órgão em abril/2003; 
1.3.2. observe, nos contratos em andamento e em futuras contratações financiados com recursos federais transferidos mediante convênios, acordos ou instrumentos similares, os arts. 55, inciso IV, e 73, inciso I, da Lei nº 8.666/93. 
1.4. Determinar à Agência Goiana de Desenvolvimento Regional (AGDR) que observe, nos contratos em andamento e em futuras contratações financiados com recursos federais transferidos mediante convênios, acordos ou instrumentos similares, o estabelecido pelos arts. 55, inciso IV, e 73, inciso I, da Lei nº 8.666/93; 
1.5. Determinar à Secretaria Federal de Controle Interno que, no prazo de 90 (noventa) dias, a contar do recebimento da Tomada de Contas Especial a que refere o item "1.1.2", adote as providências a seu cargo e envie o respectivo processo a este Tribunal, se for o caso. 
1.6. Encaminhar ao Ministério da Integração Nacional, à Secretaria Federal de Controle Interno e à Secretaria de Planejamento e Desenvolvimento do Estado de Goiás, cópias do presente Acórdão, bem como da instrução de fls. 7/21. 
1.7. Autorizar, desde já, o apensamento oportuno do presente processo à Tomada de Contas Especial relativa ao Convênio nº 240/1997, que porventura venha a ser instaurada. 
1.8. Determinar à Secex/GO que realize o monitoramento acerca do cumprimento da presente deliberação, na forma das normas pertinentes.
Acórdão 1038/2010-TCU-Plenário (TC Processo 021.795/2009-8) 
VISTOS, relatados e discutidos estes autos de monitoramento do cumprimento do Acórdão 612/2005-TCU-Segunda Câmara, proferido no âmbito do TC- Processo 000.439/2005-8.
ACORDAM os Ministros do Tribunal de Contas da União, reunidos em Sessão do Plenário, diante das razões expostas pelo Relator, em:
9.1. com fundamento no art. 47 da Lei 8.443/92, converter os presentes autos em Tomada de Contas Especial;
9.2. determinar à Secex/GO que promova a identificação dos responsáveis, signatários dos Termos Aditivos ao Convênio 240/1997-MMA/SRH, os quais, juntamente com  os Srs. Paulo Afonso Romano, Gustavo Krause Gonçalves Sobrinho e Antonio Camilo de Andrade, deverão ser citados,  com fundamento no art, 12, II, da Lei 8.443/92, para, no prazo de 15 (quinze) dias, apresentarem alegações de defesa ou, solidariamente, recolherem aos cofres do Tesouro Nacional as quantias abaixo mencionadas, atualizadas monetariamente e acrescidas de juros de mora, nos termos da legislação vigente, a partir das datas indicadas, em decorrência do não cumprimento do objeto do Convênio 240/1997-MMA/SRH e do não atingimento da finalidade do pacto celebrado:
	VALOR (R$) 
	DATA

	2.872.753,00
	14/07/1998

	2.000.000,00
	20/08/1998

	2.000.000,00
	16/10/1998

	2.000.000,00
	30/10/1998

	2.500.000,00
	14/07/1999

	2.000.000,00
	06/10/1999

	1.064.620,00
	29/12/1999

	1.391.156,00
	01/11/2000

	6.000.000,00
	22/12/2000

	4.000.000,00
	16/2/2001

	5.000.000,00
	10/8/2001

	5.000.000,00
	20/9/2001

4.	Importa registrar que quatro órgãos estaduais sucederam-se na gerência da execução do projeto. 
4.1.	Em 1997 as obras foram licitadas e iniciadas pela então Secretaria do Entorno de Brasília e do Nordeste Goiano - GO; 
4.2.	Em 11/11/1999, com a extinção daquela secretaria, a Agência Goiana de Desenvolvimento Regional (AGDR) assumiu o controle do empreendimento;
4.3.	 Em 31/12/2003 um decreto do governo do estado transferiu a gerência do projeto para a Secretaria de Estado do Planejamento e Desenvolvimento (Seplan) . 
4.4.	Por último, a responsabilidade passou para a Secretaria da Agricultura, Pecuária e Irrigação.
5.	O convênio 240/1997-MMA/SRH foi firmado em 29/12/1997 e vigeu até 31/12/2009, após a celebração de 16 termos aditivos (peça 8, p. 16-17 do TC Processo 021.795/2019-8) . Originariamente, o valor conveniado era de R$ 29.622.493,00, sendo R$ 26.828.529,00 à conta do concedente e R$ 2.793.963,98 a título de contrapartida estadual; passando, após a celebração do 8º termo aditivo, para R$ 40.733.604,12, sendo R$ 36.828.529,00 à conta do concedente e R$ 3.905.075,12 a título de contrapartida estadual.
6.	A execução do projeto foi realizada nos moldes do Contrato 3/97, de 31/12/1997, e aditivos. Foram desembolsados R$ 35.828.529,00 pela União e R$ 2.693.964,00 pelo Estado de Goiás (peça 6, p. 14-15) . 
7.	O contrato foi considerado executado em 2002 e o termo de recebimento definitivo da obra foi emitido pela Seplan-GO em 23/9/2003, que atestou a execução do objeto contratado conforme as especificações técnicas do plano de trabalho (peça 2, p. 7-10; peça 4, p. 30-31) . 
8.	No entanto, atualmente o sistema de irrigação implantado continua sem funcionamento, aguardando novos investimentos para que seja colocado em operação.
9.	Julgo oportuno transcrever o breve histórico elaborado pela unidade técnica:
6.	Esta TCE passou por várias etapas de saneamento, entre elas, houve a citação de gestores que praticaram atos administrativos. Na análise das defesas apresentadas pelos citados (peça 44 do TC Processo 035.077/2011-5) , foi ponderado pela Secex-GO a impossibilidade de individualização das responsabilidades, o que levou a proposta de citação do Estado de Goiás (passando este a figurar no polo passivo da presente TCE a partir desse momento) . 
7.	O parecer do Procurador Marinus Marsico, posterior à proposta de citação do Estado de Goiás (peça 49 do TC Processo 035.077/2011-5) , concordou com as análises proferidas pela unidade técnica, porém entendeu ser necessário esmiuçar as causas determinantes do insucesso do empreendimento e trazer a lume as condições necessárias para a responsabilização subjetiva daqueles que deram causa ao dano apurado. 
8.	O Ministro-Relator Raimundo Carreiro concordou com a unidade técnica e manifestou favorável à citação do Estado de Goiás, tendo o Acórdão 9381/2012-TCU-Segunda Câmara julgado as contas dos responsáveis regulares com ressalva e determinado a realização da citação do Estado de Goiás.   
9.	A Secex-GO analisou as alegações de defesa apresentadas e entendeu que o melhor encaminhamento seria considerar as contas iliquidáveis, uma vez que seria impossível o julgamento de mérito a que se refere o art. 16 da Lei 8.443/1992 (peça 10) .
10.	O Ministério Público junto ao TCU (MP/TCU) , por sua vez, discordou dessa proposta, manifestando-se pela condenação do Estado de Goiás, para, em novo e improrrogável prazo, recolher a integralidade dos recursos federais do convênio (peça 13) .
11.	O Ministro-Relator manteve o mesmo posicionamento do MP/TCU, resultando no Acórdão 1663/2014-TCU-Segunda Câmara (peça 15) , que rejeitou as alegações de defesa apresentadas pelo Estado de Goiás e fixou novo e improrrogável prazo de quinze dias para que comprovasse o recolhimento do débito apurado nos autos, verbis:
9.1. com fundamento no art. 12, §§ 1º e 2º, da Lei 8.443/1992 c/c o art. 202, §§ 3º e 4º do Regimento Interno, rejeitar as alegações  de defesa apresentadas pelo Estado de Goiás e, com fundamento no § 3º do art. 202 do Regimento Interno/TCU, conceder ao mencionado ente federativo novo e improrrogável prazo de 15 (quinze) dias a contar da notificação para o recolhimento das quantias abaixo indicadas, atualizadas monetariamente a partir das respectivas datas até o recolhimento, abatendo-se, na oportunidade, a (s) quantia (s) eventualmente ressarcida (s) , na forma da legislação em vigor:
                                         Quantificação do Débito
	Valor (R$) 
	Data

	2.872.753,00
	14/7/1998

	2.000.000,00
	20/8/1998

	2.000.000,00
	16/10/1998

	2.000.000,00
	30/10/1998

	2.500.000,00
	14/7/1999

	2.000.000,00
	6/10/1999

	1.064.620,00
	29/12/1999

	1.391.156,00
	1/11/2000

	6.000.000,00
	22/12/2000

	4.000.000,00
	16/2/2001

	5.000.000,00
	10/8/2001

	5.000.000,00
	20/9/2001

12.	A ciência do Acórdão deu-se em 2/6/2014 (peça 20) .
13.	Alegando omissões e contradições no Acórdão 1663/2014-TCU-Segunda Câmara, o Estado de Goiás opôs embargos de declaração (Peça 22) , conhecidos, para, no mérito, serem rejeitados, conforme o Acórdão 5466/2018-TCU-Segunda Câmara (Peça 35) .
14.	Subsequentemente, foi prolatado o Acórdão 3534/2019-TCU-Segunda Câmara (Peça 52) , que deliberou, in verbis:
9.1. excepcionalmente, fixar ao Estado de Goiás novo e improrrogável prazo de 15 (quinze) dias para o cumprimento do Acórdão 1663/2014-TCU-Segunda Câmara, a contar da notificação do presente decisum; e 
9.2 dar ciência ao Estado de Goiás, na pessoa de seu Procurador-Geral, da presente deliberação.
15.	Por meio do Ofício 4.111/2019-TCU/Secex-TCE, de 14/6/2019 (peça 53) , recebido em 19/6/2019, conforme respectivo AR (peça 55) , notificou-se a Procuradora-Geral do Estado de Goiás quanto ao teor do Acórdão 3534/2019-TCU-Segunda Câmara. 
16.	A Procuradora-Geral do Estado de Goiás apresentou peças a título de pedido de reexame ou recurso de reconsideração, aplicando-se o princípio da fungibilidade recursal, em 5/7/2019 (peças 56-88) .
17.	Na instrução precedente da Secretaria de Recursos (peça 91) , com o acolhimento pelo titular da unidade técnica (peça 93) , propôs-se:
1. receber o expediente como mera petição no âmbito desta Secretaria de Recursos, em razão do não cabimento de recurso e ante a ausência de decisão definitiva de mérito, nos termos dos artigos 201 e 279 do Regimento Interno/TCU, c/c artigo 23 da Resolução-TCU 36/1995;  
2. receber a Peça 67 como elementos complementares de defesa, nos termos do parágrafo único do art. 279 do RI/TCU;  
3. encaminhar os autos ao Gabinete do Exmo. Ministro-Relator do Processo, com fundamento no artigo 157, § 4º, do RI/TCU; e   
4. à unidade técnica de origem, dar ciência ao requerente e aos órgãos/entidades interessados do teor da decisão que vier a ser adotada, encaminhando-lhes cópia. 
18.	O Ministro Relator, conforme Despacho à peça 95, fundamentado no entendimento de que não cabe recurso de decisão que não julga o mérito das contas e apenas fixa prazo para recolhimento de recursos federais, decidiu receber o expediente de peças 56-88 como mera petição e encaminhar os autos à esta unidade técnica, para análise dos novos elementos de defesa apresentados pelo responsável, de forma a verificar se tais elementos são suficientes para alterar o juízo de mérito acerca do julgamento das presentes contas.
19.	Não obstante as tentativas de notificação da Procuradora do Estado de Goiás quanto ao despacho do Relator, por meio dos Ofícios 15.548/2020-TCU/Seproc, de 14/4/2020 (peça 96) , e 24.023/2020-TCU/Seproc, de 21/5/2020 (peça 99) , os respectivos ARs foram devolvidos ao remetente informando o insucesso das notificações (peças 97 e 100) .
****
10.	Na presente fase processual, a Secretaria de Controle Externo de Tomada de Contas Especial conclui que a partir dos elementos constantes nos autos e do exame das ocorrências descritas na seção "Exame Técnico" da instrução à peça 103, integralmente transcrita no Relatório precedente, a responsabilização por dano ao erário dos responsáveis carece dos elementos suficientes e necessários à sua caracterização.
11.	Nesse passo, propõe o afastamento dos débitos e considerar iliquidáveis as presentes contas, nos termos dos arts. 1º, I, 20 e 21 da Lei 8.443/1992, e do art. 211 do Regimento Interno do TCU, com o consequente trancamento do feito e arquivamento do presente processo.
12.	A proposta contou com a anuência do corpo diretivo da SecexTCE.
13.	Por sua vez, o Ministério Público junto ao TCU, representado pelo Procurador Júlio Marcelo de Oliveira, também manifestou-se de acordo com a proposta da unidade técnica, conforme o Parecer à peça 106.
14.	Considero que a instrução lançada pela SecexTCE à peça 103, que contou com a anuência do corpo dirigente daquela unidade técnica (peças 104 e 105) , assim como do MP/TCU (peça 106) , realizou minuciosa análise e abordou com propriedade a matéria em questão.  Nesse sentido, manifesto minha concordância com a proposta alvitrada nos autos, cujas análises, fundamentos e conclusões adoto como razões de decidir.
15.	Por fim, acolho a sugestão da unidade técnica para ser feita em forma de recomendação à Secretaria Nacional de Irrigação do Ministério da Integração Nacional que, em conjunto com a Secretaria de Agricultura, Pecuária e Irrigação do Estado de Goiás, avalie a conveniência de dar destinação de uso definitivo dos bens móveis remanescentes do projeto de Irrigação Três Barras em Cristalina/GO à Associação dos Irrigantes das Três Barras.
16.	Os bens podem ser utilizados para aprimorar a produção daqueles assentados no referido projeto, intensificando o sistema de irrigação das lavouras existentes no Projeto de Assentamento Rural, e para garantir a efetiva utilização do material que está armazenado e sujeito ao desgaste e demais intempéries.
17.	Ante o exposto, voto por que o Tribunal adote a minuta de acórdão que ora submeto à apreciação deste Colegiado.
TCU, Sala das Sessões, em 19 de outubro de 2021.
RAIMUNDO CARREIRO 
Relator